ACORDAO-COMPLETO-2550573

ACÓRDÃO 7854/2022 ATA 39/2022 - PRIMEIRA CÂMARA

VISTOS, relatados e discutidos estes autos de tomada de contas especial instaurada em razão da não comprovação da regular aplicação de recursos federais repassados mediante convênio,
ACORDAM os Ministros do Tribunal de Contas da União, reunidos em sessão extraordinária da Primeira Câmara, ante as razões expostas pelo Relator, em:
9.1. julgar irregulares as contas da sra. Glória Geane de Oliveira Fernandes, condenando-a ao pagamento da quantia abaixo relacionada, com a incidência dos devidos encargos legais, calculados a partir da data correspondente até a do efetivo recolhimento, na forma da legislação em vigor, nos termos dos arts. 1°, inciso I, 16, inciso III, alínea "c", 19 e 23, inciso III, da Lei 8.443/1992:
	Data de ocorrência
	Valor histórico (R$) 

	4/8/2009
	121.418,25

9.2. fixar o prazo de 15 (quinze) dias, a contar da data da notificação, para que a responsável de que trata o subitem anterior comprove, perante o Tribunal, o recolhimento da referida quantia aos cofres do Tesouro Nacional, nos termos do art. 23, inciso III, alínea "a", da Lei 8.443/1992 c/c o art. 214, inciso III, alínea "a", do Regimento Interno do TCU (RI/TCU) ;
9.3. aplicar à responsável abaixo arrolada a pena de multa prevista no art. 57 da Lei 8.443/1992, de acordo com o valor indicado:
	Responsável
	Valor (R$) 

	Glória Geane de Oliveira Fernandes
	52.000,00

9.4. fixar o prazo de 15 (quinze) dias, a contar da data da notificação, para que a responsável de que trata o subitem anterior comprove, perante o Tribunal (arts. 214, inciso III, alínea "a", e 269 do RI/TCU) , o recolhimento da referida quantia aos cofres do Tesouro Nacional, atualizada monetariamente, quando paga após seu vencimento, desde a data de prolação deste acórdão até a do efetivo recolhimento, na forma da legislação em vigor;
9.5. autorizar a cobrança judicial das dívidas, caso não atendidas as notificações, nos termos do art. 28, inciso II, da Lei 8.443/1992;
9.6. autorizar, desde já, caso requerido, o parcelamento das dívidas em até 36 (trinta e seis) parcelas mensais e consecutivas, incidindo, sobre cada parcela, os correspondentes acréscimos legais, alertando os responsáveis de que a falta de pagamento de qualquer parcela importará no vencimento antecipado do saldo devedor, nos termos do art. 26 da Lei 8.443/1992, c/c o art. 217 do Regimento Interno/TCU;
9.7. dar ciência deste acórdão à Procuradoria da República no Estado da Paraíba, nos termos do art. 16, § 3º, da Lei 8.443/1992.

Tomada de contas especial instaurada em razão de irregularidades na aplicação dos recursos federais repassados por força de convênio celebrado entre o Ministério do Turismo e o Município de Uiraúna/PB.

Primeira Câmara

Prefeitura Municipal de Uiraúna/PB.

3. Interessados/Responsáveis:
3.1. Interessado: Ministério do Turismo (05.457.283/0001-19).
3.2. Responsável: Glória Geane de Oliveira Fernandes (XXX.667.704-XX).

13.1. Ministros presentes: Walton Alencar Rodrigues (Presidente), Benjamin Zymler (Relator), Vital do Rêgo e Jorge Oliveira.
13.2. Ministro-Substituto presente: Weder de Oliveira.

BENJAMIN ZYMLER

Trata-se de tomada de contas especial instaurada em razão de irregularidades na aplicação dos recursos federais repassados por força do convênio 7703829/2009, celebrado entre o Ministério do Turismo e o Município de Uiraúna/PB.
2.	O convênio, no valor de R$ 157.500,00, sendo R$ 150.000,00 à conta do concedente e R$ 7.500,00 a título de contrapartida, teve por objeto a realização do evento "Festa de São João 2009", com vigência estipulada para o período de 23/6/2009 a 17/9/2009 (peça 5) .
3.	Especificamente, o ajuste previa a realização das seguintes ações principais (peça 71, p. 3-4) : 
	1
	Contratação do show da Banda Forró Pega Leve
	32.500,00

	2
	Jornal: anúncio 4 colunas x 10cm (destacado) preto/branco, durante 2 dias
	1.200,00

	3
	Televisão: comercial com inserção de 30 segundos, sendo 10 inserções diárias, durante 3 dias 
	12.000,00

	4
	Equipamento de Sonorização Profissional
	8.000,00

	5
	Instalação e Manutenção de Palco
	7.000,00

	6
	Rádio divulgação por emissoras de rádio em inserções de 30 segundos, sendo 15 inserções por dia, durante 4 dias. 
	1.800,00

	7
	Contratação do show da Banda Mulher Chorona
	30.000,00

	8
	Contratação do show da Banda Colo de Menina
	35.000,00

	9
	Contratação do show da Banda Cascavel
	30.000,00

	Total
	157.500,00

4.	Foram constatadas as seguintes ocorrências pelas quais a sra. Glória Geane de Oliveira Fernandes, ex-prefeita de Uiraúna/PB (gestão 2009-2012) , foi instada a se manifestar:
a) não apresentar imagens (fotografias ou filmagens) ou outros documentos que provassem a execução física dos itens previstos no plano de trabalho e pagos com recursos do convênio:
	Item
	Discriminação
	Valor

	1
	Contratação do show da Banda Forró Pega Leve
	32.500,00

	7
	Contratação do show da Banda Mulher Chorona
	30.000,00

	8
	Contratação do show da Banda Colo de Menina
	35.000,00

	9
	Contratação do show da Banda Cascavel
	30.000,00

	4
	Equipamento de Sonorização Profissional
	8.000,00

	5
	Instalação e Manutenção de Palco
	7.000,00

b) não apresentação de documentos que comprovem a realização dos itens de publicidade prévia ao evento; a ausência desses documentos indica a não comprovação da realização física do item de publicidade, a saber:
	Item
	Discriminação
	Valor

	2
	Jornal: anúncio 4 colunas x 10cm (destacado) preto/branco, durante 2 dias
	1.200,00

	3
	Televisão: comercial com inserção de 30 segundos, sendo 10 inserções diárias, durante 03 dias 
	12.000,00

	6
	Rádio divulgação por emissoras de rádio em inserções de 30 segundos, sendo 15 inserções por dia, durante 4 dias. 
	1.800,00

c) ausência de comprovação de que as empresas que não detinham direitos de exclusividade, contratadas irregularmente por inexigibilidade, pagaram o cachê de bandas ou cantores que realizaram o evento.
5.	Dando seguimento ao feito, a unidade técnica assim se manifestou:
"A prestação de contas e complementações enviadas foram analisadas por meio dos documentos constantes nas peças 26, 37, 46, 66 e 68.
O fundamento para a instauração da Tomada de Contas Especial, conforme consignado na matriz de responsabilização elaborada pelo tomador de contas, foi a constatação da seguinte irregularidade: 
Não apresentado material de divulgação em TV. Não foi encaminhada comprovação da infraestrutura (palco e sonorização) . Não comprovação da execução das bandas artísticas. Ausência do contrato de exclusividade. Ausência da comprovação do envio dos convites. Ausência da publicação do resultado da eleição.  Ausência de publicação dos contratos firmados.  Ausência de comprovação de pagamento ao beneficiário. 
A responsável arrolada na fase interna foi devidamente comunicada e, diante da ausência de justificativas suficientes para elidir a irregularidade e da não devolução dos recursos, instaurou-se a tomada de contas especial.
No relatório (peça 81) , o tomador de contas concluiu que o prejuízo importaria no valor original de R$ 150.000,00, imputando-se a responsabilidade a Sra. Glória Geane de Oliveira Fernandes, Prefeito, no período de 1/1/2009 a 31/12/2012, na condição de gestor dos recursos.
Em 9/6/2020, a Controladoria-Geral da União emitiu o relatório de auditoria (peça 83) , em concordância com o relatório do tomador de contas. O certificado de auditoria e o parecer do dirigente do órgão de controle interno concluíram pela irregularidade das presentes contas (peças 84 e 85) .
Em 26/6/2020, o ministro responsável pela área atestou haver tomado conhecimento das conclusões contidas no relatório e certificado de auditoria, bem como do parecer conclusivo do dirigente do órgão de controle interno, manifestando-se pela irregularidade das contas, e determinou o encaminhamento do processo ao Tribunal de Contas da União (peça 86) .
Na instrução técnica inicial (peça 90) , propôs-se a citação da responsável, que contou com a concordância da UT (peças 91 e 92) e o de acordo do Relator (peça 93) , resumidamente nos seguintes termos:
1ª CITAÇÃO
Irregularidade: não comprovação da execução física do objeto do convênio.
Conduta: não apresentar imagens (fotografias ou filmagens) ou outros documentos que provassem a execução física dos itens previstos no plano de trabalho e pagos com recursos do convênio.
Nexo de causalidade: A não apresentação de documentos que comprovassem a execução física dos itens previstos no plano de trabalho resultou na presunção de dano ao erário.
Data de origem e valor histórico:
	Data de ocorrência
	Valor histórico (R$) 

	4/8/2009
	150.000,00

Acerca da notificação válida e eficaz, tem-se o seguinte, de acordo com o despacho de conclusão das comunicações processuais (peça 103) :
	Comunicação: Ofício 60005/2021-Seproc (peça 95) 
Data da Expedição: 1/11/2021
Data da Ciência: 10/11/2021 (peça 96) 
Nome Recebedor: Francisca Neto (terceiros) 
Observação: Ofício enviado para o endereço da responsável, consoante base Sistema da RFB (peça 94) .
Fim do prazo para a defesa: 25/11/2021 (prorrogado para 27/12/2021 - vide peça 98) 
	
	A responsável, por meio de advogados (peça 99 e 100) , interpôs pedido de prorrogação de prazo (peça 97) , concedido consoante termo (peça 98) , tendo apresentado intempestivamente, em 28/12/2021, suas alegações de defesa (peças 101-102) .
Verificando-se, a posteriori, a necessidade de saneamento para retroagir à fase citatória e incluir a Irregularidade 2 a seguir, o processo retornou à Secex-TCE, onde teve nova instrução (peça 105) e pronunciamentos favoráveis (peças 106 e 107) , com proposta de citação complementar da Sra. Glória Geane de Oliveira Fernandes (CPF: XXX.667.704-XX) , com anuência do Relator (peça 108) , nos seguintes termos:
2ª CITAÇÃO - COMPLEMENTAR:
Irregularidade 1: não comprovação da execução física do objeto do convênio.
Conduta: não apresentar imagens (fotografias ou filmagens) ou outros documentos que provassem a execução dos itens previstos no plano de trabalho e pagos com recursos do convênio.
Nexo de causalidade: A não apresentação de documentos que comprovassem a execução dos itens previstos no plano de trabalho resultou na presunção de dano ao erário.
Irregularidade 2: ausência de comprovação de que as empresas que não detinham direitos de exclusividade, contratadas irregularmente por inexigibilidade, pagaram o cachê de bandas ou cantores que realizaram o evento.
Conduta: não apresentar notas fiscais e recibos (ou outros documentos equivalentes) emitidos em nome das bandas e cantores e assinados por seus representantes legais ou pelos seus empresários exclusivos, sendo essa representação ou exclusividade registrada em cartório.
Nexo de causalidade: a não apresentação de notas fiscais e recibos (ou outros documentos equivalentes) emitidos em nome das bandas e cantores e assinados por seus representantes legais ou pelos seus empresários exclusivos impediu comprovação do nexo causal entre os recursos federais transferidos e os pagamentos efetuados, visto que não se provou que os valores pagos ao intermediário contratado efetivamente foi repassado as banda e artistas que realizaram shows, resultando em presunção de prejuízo ao erário.
	Valor histórico do débito e data de origem relativo às Irregularidades 1 e 2:
	Data de ocorrência
	Valor histórico (R$) 
	Identificador

	4/8/2009
	121.418,25
	D1

	4/8/2009
	28.581,75
	D2

Valor atualizado do débito (sem juros) em 17/3/2022: R$ 313.457,09
Acerca da notificação válida e eficaz, tem-se o seguinte, de acordo com o novo despacho de conclusão das comunicações processuais (peça 115) :
	Comunicação: Ofício 17296/2022-Seproc (peça 110) 
Data da Expedição: 3/5/2022
Data da Ciência: 12/5/2022 (peça 111) 
Nome Recebedor: Damiana Pinheiro de Oliveira (terceiros) 
Observação: Ofício enviado para o endereço da responsável, consoante base Sistema da RFB (peça 109) .
Fim do prazo para a defesa: 26/6/2022  (prorrogado consoante termo à peça 113) 
	
	A responsável, por meio do advogado, interpôs pedido de prorrogação de prazo (peça 112) , concedido consoante termo (peça 113) , tendo apresentado resposta em 28/6/2022 (peça 114) .
ANÁLISE DOS PRESSUPOSTOS DE PROCEDIBILIDADE DA IN/TCU 71/2012
Avaliação de Viabilidade do Exercício do Contraditório e Ampla Defesa
	Verifica-se que não houve o transcurso de mais de dez anos desde o fato gerador sem que tenha havido a notificação da responsável pela autoridade administrativa federal competente (art. 6º, inciso II, c/c art. 19 da IN/TCU 71/2012, modificada pela IN/TCU 76/2016) , uma vez que o fato gerador da irregularidade sancionada ocorreu em 4/8/2009, e a responsável foi notificada sobre as irregularidades pela autoridade administrativa competente conforme abaixo:
0. Sra. Glória Geane de Oliveira Fernandes, por meio do ofício acostado à peça 70, recebido em 18/8/2017, conforme AR (peça 73) .
Valor de Constituição da TCE
	Verifica-se, ainda, que o valor atualizado do débito apurado (sem juros) em 1/1/2017 é de R$ 240.856,84, portanto superior ao limite mínimo de R$ 100.000,00, na forma estabelecida conforme os arts. 6º, inciso I, e 19 da IN/TCU 71/2012, modificada pela IN/TCU 76/2016. 
OUTROS PROCESSOS/DÉBITOS NOS SISTEMAS DO TCU COM OS MESMOS RESPONSÁVEIS
Informa-se que foram encontrados processos em situação "aberto" no Tribunal com a mesma responsável:
	Processo

	Processo 018.555/2019-5 [TCE, aberto, "TCE instaurada pelo (a) Fundação Nacional de Saúde em razão de Não comprovação da regular aplicação dos recursos repassados pela União, Termo de compromisso TC/PAC 1536/08, firmado com o/a Fundação Nacional de Saúde, Siafi/Siconv 648991, função Saúde, que teve como objeto Sistema de Abastecimento de Água para atender ao Município de Uiraúna/PB, Programa de Aceleração do Crescimento-PAC/2008. (nº da TCE no sistema: 508/2017) "]
Processo 045.569/2021-5 [TCE, aberto, "TCE instaurada pelo (a) Fundo Nacional de Desenvolvimento da Educação em razão de Não comprovação da regular aplicação dos recursos repassados pela União, Convênio 656923/2009, Siafi/Siconv 654826"]

	Informa-se que foi encontrado débito imputável à responsável no banco de débitos existente no sistema e-TCE:
	Débito inferior

	1798/2020 (R$ 18.568,32) - Dano inferior ao limite de instauração da TCE cadastrado

	A tomada de contas especial está, assim, devidamente constituída e em condição de ser instruída.
EXAME TÉCNICO			 
Na instrução inicial (peça 90) , considerou-se apenas a Irregularidade 1, de não comprovação da execução física do objeto do convênio. Em instrução de citação complementar (peça 105) , após identificado equívoco no afastamento da constatação de comprovação de ausência de pagamento de cachês a bandas e/ou artistas, houve retificação para reincluí-la como Irregularidade 2, consoante previsão normativa da Cláusula Terceira, inciso II, alínea "ll", do Termo de Convênio (peça 5, p. 6) .
Observou-se, dessa forma, que a responsável, ao assinar o termo de convênio, tinha conhecimento de que não poderia contratar bandas e/ou artistas por meio de intermediários que não fossem seus efetivos representantes, sob pena de glosa dos recursos.
i. Da validade das notificações
Cumpre tecer breves considerações sobre a forma como são realizadas as comunicações processuais no TCU. A esse respeito, destacam-se o art. 179, do Regimento Interno do TCU (Resolução 155, de 4/12/2002) e o art. 4º, inciso III, § 1º, da Resolução TCU 170, de 30 de junho de 2004, in verbis:
Art. 179. A citação, a audiência ou a notificação, bem como a comunicação de diligência, farse-ão:
I - mediante ciência da parte, efetivada por servidor designado, por meio eletrônico, fac-símile, telegrama ou qualquer outra forma, desde que fique confirmada inequivocamente a entrega da comunicação ao destinatário;
II - mediante carta registrada, com aviso de recebimento que comprove a entrega no endereço do destinatário;
III - por edital publicado no Diário Oficial da União, quando o seu destinatário não for localizado
 (...) 
Art. 3º As comunicações serão dirigidas ao responsável, ou ao interessado, ou ao dirigente de órgão ou entidade, ou ao representante legal ou ao procurador constituído nos autos, com poderes expressos no mandato para esse fim, por meio de:
I - correio eletrônico, fac-símile ou telegrama;
II - servidor designado;
III - carta registrada, com aviso de recebimento;
IV - edital publicado no Diário Oficial da União, quando o seu destinatário não for localizado, nas hipóteses em que seja necessário o exercício de defesa.
Art. 4º. Consideram-se entregues as comunicações:
I - efetivadas conforme disposto nos incisos I e II do artigo anterior, mediante confirmação da ciência do destinatário;
II - realizadas na forma prevista no inciso III do artigo anterior, com o retorno do aviso de recebimento, entregue comprovadamente no endereço do destinatário;
III - na data de publicação do edital no Diário Oficial da União, quando realizadas na forma prevista no inciso IV do artigo anterior.
§ 1º O endereço do destinatário deverá ser previamente confirmado mediante consulta aos sistemas disponíveis ao Tribunal ou a outros meios de informação, a qual deverá ser juntada ao respectivo processo. (...) 
Bem se vê, portanto, que a validade da citação via postal não depende de que o aviso de recebimento (AR) seja assinado pelo próprio destinatário da comunicação, o que dispensa, no caso em tela, a entrega do AR em "mãos próprias". A exigência da norma aponta no sentido de o Tribunal verificar se a correspondência foi entregue no endereço correto, residindo, aqui, a necessidade de certeza inequívoca. 
	Não é outra a orientação da jurisprudência do TCU, conforme se verifica dos julgados a seguir transcritos:
São válidas as comunicações processuais entregues, mediante carta registrada, no endereço correto do responsável, não havendo necessidade de que o recebimento seja feito por ele próprio (Acórdão 3648/2013-TCU-Segunda Câmara, Relator Min. José Jorge) ;
É prescindível a entrega pessoal das comunicações pelo TCU, razão pela qual não há necessidade de que o aviso de recebimento seja assinado pelo próprio destinatário. Entregandose a correspondência no endereço correto do destinatário, presume-se o recebimento da citação. (Acórdão 1019/2008-TCU-Plenário, Relator Min. Benjamin Zymler) ;
As comunicações do TCU, inclusive as citações, deverão ser realizadas mediante Aviso de Recebimento - AR, via Empresa Brasileira de Correios e Telégrafos, bastando para sua validade que se demonstre que a correspondência foi entregue no endereço correto. (Acórdão 1526/2007-TCU-Plenário, Relator Min. Aroldo Cedraz) .
A validade do critério de comunicação processual do TCU foi referendada pelo Supremo Tribunal Federal, nos termos do julgamento do MS-AgR 25.816/DF, por meio do qual se afirmou a desnecessidade da ciência pessoal do interessado, entendendo-se suficiente a comprovação da entrega do "AR" no endereço do destinatário:
Ementa: agravo regimental. Mandado de segurança. Desnecessidade de intimação pessoal das decisões do tribunal de contas da união. art. 179 do regimento interno do TCU. Intimação do ato impugnado por carta registrada, iniciado o prazo do art. 18 da lei nº 1.533/51 da data constante do aviso de recebimento. Decadência reconhecida. Agravo improvido.
O envio de carta registrada com aviso de recebimento está expressamente enumerado entre os meios de comunicação de que dispõe o Tribunal de Contas da União para proceder às suas intimações.
O inciso II do art. 179 do Regimento Interno do TCU é claro ao exigir apenas a comprovação da entrega no endereço do destinatário, bastando o aviso de recebimento simples. 
No caso em comento, a responsável foi devida e regularmente notificada em endereço fidedigno (peças 110 e 111) , consoante pesquisa na base Sistema CPF/RFB (109) . Ademais, compareceu aos autos por meio de advogado e apresentou alegações de defesa (peça 114) .
Desse modo, resta analisar as alegações de defesa apresentadas anteriormente (peça 101 e 102) , relativamente à Irregularidade 1 (não comprovação da execução física) , bem como as que foram apresentadas nesta oportunidade (peça 114) - que podem ser tidas como tempestivas, relativamente à Irregularidade 2 (não comprovação de pagamento de cachês) . a serem analisados em conjunto e em confronto.
ii. Das alegações de defesa
Argumento 1:
Após parte breve introdução e parte expositiva de fatos (peça 101, p. 1-5) , para a qual não cabe análise, o defendente apresentou argumentos sustentando prescrição (peça 101, p. 5-9) - tal hipótese restou alvitrada no tópico "Pedidos", alínea "a", com arquivamento dos autos (peça 101, p. 13) .
Tal tema já é conhecido desta Corte, como os mencionados tema 899-STF, RE 636.886-STF e a ideia de não aplicação do prazo decenal do Código Civil, assim como aplicável o prazo quinquenal previsto na Lei 9.873/1999, independentemente de pretensão punitiva ou ressarcitória. Sustenta, ainda, que mesmo aplicado o prazo decenal, teria o caso concreto prescrito. 
Fez acostar aos autos teses da Secretaria de Recursos (Serur) deste Tribunal, que vem entendendo ser aplicável o prazo quinquenal da Lei 9.873/1999, até ulterior decisão desta Corte ou do STF, em definitivo.
Na defesa complementar (peça 114, p. 3-6) , o defendente retoma o argumento de prescrição para inserir mais um posicionamento do STF reafirmando, em sede de Mandado de Segurança, a prescritibilidade da pretensão ressarcitória, de 8/4/2022, com a incidência da Lei 9.873/1999, bem como esclarecendo que "os atos investigativos que interrompem a prescrição são apenas aqueles a implicarem diretamente os investigados". Além disso, citando outro julgado no STF, repisa-se ter tal prescrição alcance, da mesma forma, tanto da prescrição punitiva quanto ressarcitória. Menciona, por fim, que reiterados julgamentos do STF vem decidindo pela não modulação dos efeitos do tema 899, com aplicabilidade plena e imediata do entendimento firmado em sede liminar.
Menciona, ainda, que o próprio TCU, em 9/3/2022, nos autos do TC Processo 000.006/2017-3, Acórdão 459/2022-TCU-Plenário, instou a Secretaria Geral de Controle Externo a formar grupo técnico de trabalho para apresentar projeto de normativo que discipline, de forma completa e detalhada, o tema da prescrição da pretensão ressarcitória e punitiva no âmbito do controle externo. Entende a defesa que tal grupo deverá alinhar a posição do TCU à do STF, de aplicabilidade da Lei 9.873/1999, da prescritibilidade geral dos processos de controle externo, o que orientaria ao sobrestamento destes autos, consoante tópico "Pedidos" (peça 114, p. 8) , alínea "d".
Análise 1:
Quanto ao tema prescrição - seja ela por decurso de prazo superior a 5 (cinco) ou 10 (dez) anos, e a impossibilidade do exercício de ampla defesa, há que se fazer arrazoado à parte para deixar claro o posicionamento externado pelo Supremo Tribunal Federal (STF) - de prazo prescricional de 5 (cinco) anos. 
Quanto a eventuais posicionamentos internos divergentes entre unidades (como a menção à posição da Serur à peça 102) , de aplicação de prazo quinquenal da Lei 9.873/1999, há que se esclarecer que tal exegese não está fixada como representativa da jurisprudência desta Corte, constituindo-se de mera opinião técnica de unidade que não detém a competência para estabelecer tese vigente - assim como a presente unidade instrutiva, Secex-TCE -, nem substitui o crivo decisório do Colegiado desta Casa.
Desse modo, deve ser registrado que tal entendimento preliminar do Supremo (STF) ainda não está consagrado nesta Corte, o que, todavia, não impede que sejam feitas considerações a respeito, no subtópico a ser aberto para discussão específica do tema, destacado no quadro a seguir.
	Da prescrição das pretensões punitiva e ressarcitória a cargo do TCU.
O Supremo Tribunal Federal - STF, no Recurso Extraordinário - RE 636.886, fixou a tese, com repercussão geral reconhecida, de que "é prescritível a pretensão de ressarcimento ao erário fundada em decisão de Tribunal de Contas" (Tema 899) . Em que pese o questionamento acerca da abrangência da tese ali firmada, confirmada em embargos declaratórios julgados em agosto de 2021, no sentido de que se circunscreveria apenas ao processo de execução da condenação imposta pelo TCU (ou seja, inaplicável à pretensão de ressarcimento exercida no processo "conhecimento" da TCE) , verifica-se que o STF, por meio de decisões prolatadas pelas suas duas turmas, tem decidido de forma reiterada que se aplica o prazo prescricional de 5 anos previsto na Lei 9.873/1999 às pretensões sancionatória e ressarcitória a cargo do Tribunal de Contas da União.
Seja por aplicação direta ou por analogia, a orientação sufragada é no sentido de que o prazo de 5 anos é compatível com a tese de que a ação e a execução prescrevem no mesmo prazo (Súmula 150 do STF) , bem como com o fato de que a Lei 9.873/1999 - que regulamenta o exercício de ação punitiva pela Administração Pública Federal, direta e indireta - regeria integralmente a prescrição no âmbito do TCU. Quanto a este último aspecto, o Ministro Luís Roberto Barroso, no voto exarado no julgamento do MS 32.201, embora tenha advertido que a atuação do TCU, em sua acepção clássica, não se qualifica como exercício do poder de polícia, ressaltou que a Lei 9.873/1999 assumiria vocação regulatória geral da prescrição do exercício da competência sancionadora da Administração Pública, sendo sua disciplina aplicável a qualquer ação punitiva da Administração Pública Federal, exceto àquelas esferas em que exista regulamentação específica. Ademais, em virtude da autonomia científica do Direito Administrativo, não haveria razão plausível para suprimir a omissão da Lei Orgânica do Tribunal de Contas da União, no tocante ao estabelecimento de um prazo prescricional próprio, valendo-se das normas de direito civil, e não das de direito administrativo.
Eis algumas ementas que evidenciam o entendimento predominante do STF:
Ementa: AGRAVO REGIMENTAL EM MANDADO DE SEGURANÇA. TOMADA DE CONTAS ESPECIAL. TRIBUNAL DE CONTAS DA UNIÃO. CONDENAÇÃO A RESSARCIMENTO AO ERÁRIO. PRESCRIÇÃO. MARCO INTERRUPTIVO. ART. 2°, II, DA LEI 9.873/1999. ATO INEQUÍVOCO DE APURAÇÃO DO FATO. DISCUSSÃO. DIREITO LÍQUIDO E CERTO. DEMONSTRAÇÃO. INOCORRÊNCIA. SUBSISTÊNCIA DA DECISÃO AGRAVADA. AGRAVO A QUE SE NEGA PROVIMENTO. I - As razões do agravo regimental são inaptas para desconstituir os fundamentos da decisão agravada, que, por isso, se mantêm hígidos. II - Aplicando-se a regulamentação da Lei 9.873/1999 ao caso concreto, observa-se que a pretensão sancionatória do TCU, em relação aos atos praticados pelo impetrante, levando-se em consideração a ocorrência de 5 causas interruptivas da prescrição, não teria sido fulminada pelo decurso do tempo. III - A pretensão do recorrente, fundada na discussão sobre os fatos apontados como marcos interruptivos da prescrição da pretensão punitiva da Administração Pública, refoge aos estreitos limites do mandamus, ante a ausência de liquidez e certeza do direito pleiteado. IV - Agravo regimental a que se nega provimento. MS 36067 ED-AgR. Órgão julgador: Segunda Turma. Relator (a) : Min. RICARDO LEWANDOWSKI. Julgamento: 18/10/2019
Ementa: AGRAVO REGIMENTAL EM RECLAMAÇÃO. TRIBUNAL DE CONTAS DA UNIÃO. TOMADA DE CONTA ESPECIAL. PRESCRIÇÃO DA PRETENSÃO PUNITIVA. RECONHECIDA EM DECISÃO DO SUPREMO TRIBUNAL FEDERAL. PRESCRITIBILIDADE DO RESSARCIMENTO AO ERÁRIO FUNDADA EM DECISÃO DE TRIBUNAL DE CONTAS. AÇÃO DE IMPROBIDADE ADMINISTRATIVA COM PEDIDO DE RESSARCIMENTO JÁ EM CURSO. AGRAVO REGIMENTAL A QUE SE NEGA PROVIMENTO. I - O acórdão do TCU determinou a formação de processo administrativo para avaliarem, efetivamente, a eventual responsabilização do agravado para o ressarcimento do dano ao erário, contrariando, assim, autoridade desta Corte no MS 35.512/DF, uma vez que houve a concessão da segurança para declarar a ocorrência da prescrição da pretensão punitiva do TCU em relação às infrações imputadas a ele, destacando-se que a União poderia perseguir os valores referentes ao ressarcimento dos danos na esfera judicial. II - Agravo regimental a que se nega provimento. (Rcl 39497 AgR. Órgão julgador: Segunda Turma. Relator (a) : Min. RICARDO LEWANDOWSKI. Julgamento: 10/10/2020) 
Ementa: MANDADO DE SEGURANÇA. DIREITO ADMINISTRATIVO. TRIBUNAL DE CONTAS DA UNIÃO. SERVIDOR DA SECRETARIA DE SAÚDE DO ESTADO DO ACRE. FISCALIZAÇÃO OMISSA E DEFICIENTE NA EXECUÇÃO DE DOIS CONVÊNIOS FIRMADOS ENTRE A SECRETARIA ESTADUAL E O MINISTÉRIO DA SAÚDE. APLICAÇÃO DE MULTA. ARTS. 28, II, E 58, II, DA LEI 8.443/1992. ART. 268, II, DO REGIMENTO INTERNO DO TCU. PRESCRIÇÃO DA PRETENSÃO SANCIONATÓRIA. OCORRÊNCIA. APLICAÇÃO DA LEI 9.873/1999. PRECEDENTES DESTE STF. MEDIDA LIMINAR DEFERIDA E RATIFICADA NO EXAME DE MÉRITO. SEGURANÇA CONCEDIDA PARA AFASTAR A MULTA APLICADA. 1. A prescrição da pretensão punitiva do TCU é regulada pela Lei 9.873/1999, descabendo a aplicação do prazo decenal previsto na legislação civil (art. 205 do Código Civil) . Ao revés, incide o prazo quinquenal previsto na Lei 9.873/1999 (MS 32201, Rel. Min. Roberto Barroso, PRIMEIRA TURMA, DJe 7/8/2017; MS 35.512-AgR, Rel. Min. Ricardo Lewandowski, SEGUNDA TURMA, DJe 21/6/2019) . 2. In casu, na linha do parecer apresentado pelo Ministério Público Federal e da decisão liminar de minha lavra, é inequívoca a superação do prazo prescricional quinquenal. Os ilícitos apontados pela Corte de Contas ocorreram em julho de 2006, tendo o processo de auditoria sido instaurado em 9/10/2006. A ordem de citação do responsável para a audiência, por sua vez, ocorreu em 25/6/2007. Entretanto, a decisão condenatória recorrível foi exarada somente em 31/5/2016, data da prolação do Acórdão 3513/2016-TCU-Primeira Câmara. 3. Ex positis, CONCEDO A SEGURANÇA unicamente para afastar a sanção de multa aplicada ao impetrante, nos autos da Tomada de Contas Processo 023.288/2006-0, máxime da ocorrência de prescrição da pretensão punitiva do Tribunal de Contas da União. MS 35940. (Órgão julgador: Primeira Turma. Relator (a) : Min. LUIZ FUX. Julgamento: 16/06/2020) .
Essa orientação também foi seguida nas seguintes decisões monocráticas: MS 36.127-MC/DF e MS 35.940-MC/DF, Rel. Min. Luiz Fux; MS 35.294, MS 35.539/DF e MS 35.971-TP/DF, Rel. Min. Marco Aurélio; MS 34.256 MC/DF, MS 36.054-MC e MS 36.067-MC/DF, Rel. Min. Ricardo Lewandowski.
	O Supremo Tribunal Federal tem se pronunciado no sentido de reconhecer não só a aplicação da prescrição quinquenal com fulcro na interpretação da Lei 9.873/1999, mas também a incidência dos marcos interruptivos do prazo prescricional consignados na referida lei, tantas vezes quanto presentes os suportes fáticos (MS 32201, Relator: Min. Roberto Barroso) . 
Entendimento que também foi adotado nas seguintes decisões monocráticas: MS 36.054, MS 34.256-MC, MS 35.512 e MS 36.067-MC, todos de relatoria do Min. Ricardo Lewandowski; MS 35.294, MS 35.539 e MS 35.971-TP, todos de relatoria do Min. Marco Aurélio; MS 32.201, Rel. Min. Roberto Barroso, e MS 36.127-MC e MS 35.940-MC, Min. Luiz Fux.
Em relação ao termo inicial da contagem do prazo prescricional, o "caput" do art. 1º da Lei 9.873/1999 oferece solução que não destoa do modelo adotado pelo TCU no incidente de uniformização de jurisprudência, em que se examinou a prescrição da pretensão punitiva, nos termos do Acórdão 1441/2016-TCU-Plenário (Rel. Min. Benjamin Zymler) , com a adição da particularidade de explicitar o caso de infrações permanentes ou continuadas:
a) Regra geral: "data da prática do ato" (o que equivale a "ocorrência da irregularidade sancionada") ;
b) Regra especial: "no caso de infração permanente ou continuada, do dia em que tiver cessado".
A Lei 9.873/1999, no art. 2º, estabelece as causas interruptivas da prescrição punitiva, consoante abaixo transcrito, já na redação conferida pela Lei 11.941/2009:
Art. 2º Interrompe-se a prescrição da ação punitiva:
I - pela notificação ou citação do indiciado ou acusado, inclusive por meio de edital;
II - por qualquer ato inequívoco, que importe apuração do fato;
III - pela decisão condenatória recorrível.
IV - por qualquer ato inequívoco que importe em manifestação expressa de tentativa de solução conciliatória no âmbito interno da administração pública federal.
O quadro a seguir indica alguns eventos processuais, ocorridos no curso de uma TCE (fase interna e externa) - instaurada em razão de irregularidades na aplicação de recursos da União transferidos a entes subnacionais - que poderiam ser enquadrados nas causas de interrupção da prescrição acima apontadas, sem prejuízo, é claro, de outras ocorrências fáticas elegíveis como marco interruptivo, a depender da forma de proceder de cada entidade ou órgão tomador de contas.
	I - pela notificação ou citação do indiciado ou acusado, inclusive por meio de edital;
	 (i) notificação no âmbito do procedimento administrativo de ressarcimento previamente à instauração da TCE;
 (ii) notificação efetuada pelo órgão tomador de contas acerca da instauração da TCE;
 (iii) ato que ordenar a citação efetuada pelo TCU.
*Data da ciência da notificação ou citação pelos responsáveis ou de publicação do edital no DOU.

	II - por qualquer ato inequívoco, que importe apuração do fato;
* procedimento que evidencie a apuração dos fatos irregulares, com o objetivo quantificar o dano e identificar possíveis responsáveis.
	 (i) relatório de sindicância ou PAD;
 (ii) relatório de apuração de irregularidades referente ao processo administrativo prévio à instauração da TCE;
 (iii) relatórios de fiscalização, pareceres, despachos, informações e memorandos relacionados à apuração dos fatos irregulares;
 (iv) relatório do tomador de contas;
 (v) relatório do controle interno; 
 (vi) termo de instauração ou designação de instauração da TCE;
 (vii) autuação da TCE no TCU; entre outras causas.
*Há quem inclua nesse grupo diligências que comprovam providências do responsável sobre as irregularidades investigadas.

	III - pela decisão condenatória recorrível.
	 (i) Verifica-se apenas no âmbito do TCU com a data da prolação do acórdão condenatório recorrível.

	IV - por qualquer ato inequívoco que importe em manifestação expressa de tentativa de solução conciliatória no âmbito interno da administração pública federal.
	 (i) pedido de parcelamento;
 (ii) pagamento parcial do débito;
 (iii) qualquer manifestação do responsável que demonstre claramente a sua intenção de recolher o débito.

Bem se vê, portanto, que haveria uma multiplicidade de causas de interrupção da prescrição, conforme se depreende do art. 2º da Lei 9.873/1999. Tal exegese encontra respaldo em precedentes do STF, a exemplo do que se decidiu no julgamento do MS 36067 (Rel. Min. Ricardo Lewandowski) , com destaque para trecho do voto em que o Relator reconhece cinco causas de interrupção da prescrição, in verbis:
 (...) Assim, faz-se necessário levar em consideração que, apesar de os fatos objeto da apuração conduzida pela Corte de Contas remontarem aos anos de 1999 e 2000, período no qual o impetrante era Secretário de Saúde municipal, o Tribunal de Contas da União deu prosseguimento à tomada de contas especial por ter constatado a ocorrência de 5 causas interruptivas da prescrição, a saber: a) relatório de auditoria em conjunto realizada pelo Denasus e pela Secretaria Federal de Controle, lavrado em 06/07/2001, sendo este, certamente, um ato inequívoco que importou a apuração do fato (art. 2º, II, da Lei n. 9.873/1999) ; b) instauração de Tomada de Contas Especial pelo FNS, ocorrida em 05/10/2005, sendo este também, certamente, um ato inequívoco que importou a apuração do fato (art. 2º, II, da Lei n. 9.873/1999) ; c) a autuação da presente Tomada de Contas Especial no âmbito do Tribunal de Contas da União, ocorrida em 12/08/2008, sendo este também, certamente, um ato inequívoco que importou a apuração do fato (art. 2º, II, da Lei n. 9.873/1999) ; d) o ato que ordenou a citação do responsável, ora impetrante, ocorrida em 12/07/2010 (art. 2º, I, da Lei n. 9.873/1999) ; e e) o exercício do poder punitivo ocorrido em 20/06/2012, data da prolação do Acórdão 1563/2012-TCU-Plenário (art. 2º, III, da Lei n. 9.873/1999) .
No caso concreto, tendo como parâmetro a tese firmada pelo STF, no RE 636.886, no sentido de que ambas as pretensões do TCU (sancionatória e ressarcitória) sujeitam-se ao prazo prescricional de 5 anos previsto na Lei 9.873/1999, considerando, ainda, o sistema prescricional descrito na citada lei, inclusive as causas de suspensão e de interrupção da prescrição, destacam-se, a seguir, alguns eventos processuais, por ano, exemplificativos de "causas de interrupção da prescrição":
2010 - Parecer de Análise da Prestação de Contas 829/2010 (peça 26) ;
2011 - Nota Técnica de Reanálise 1578/2011 (peça 37) ;
2013 - Nota Técnica de Reanálise 792/2013 (peça 46) ;
2015 - Nota Técnica de Reanálise Financeira 0015/2015 (peça 56) ;
2017 - Parecer Técnico 62/2017 (peça 66) , Parecer Técnico 312/2017 (peça 68) e Nota Técnica Financeira PGTur 737/2017 (peça 71) ;
2019 - Relatório do Tomador de Contas 296/2019 (peça 81) e Relatório de Auditoria e-TCE 20/2019-CGU (peça 86) ;
2020 - Termo de Sorteio de Relator (peça 87) ;
2021 - Instrução técnica (peça 90) e Despacho do Relator (peça 93) ;
2022 - Despacho do Relator (peça 108) e Despacho de conclusão das comunicações (peça 115) .
Analisando-se a sequência de eventos processuais enumerados no item anterior, os quais teriam o condão de interromper a prescrição da ação punitiva desta Corte no entender do STF, observa-se que não teria transcorrido o prazo prescricional de 5 (cinco) anos entre cada evento processual e o seguinte. Portanto, levando-se em consideração o entendimento do STF, não teria ocorrido a prescrição da pretensão sancionatória e ressarcitória a cargo do TCU.
Não obstante, caso concreto tratado no RE 636.886 (tema 899 da repercussão geral) diz respeito à fase de execução judicial de deliberação do Tribunal de Contas, tanto assim que, para deslindá-lo, foi necessária a aplicação da Lei 6.830/1980, a Lei de Execuções Fiscais, diploma legal evidentemente inaplicável à fase que antecede a formação do título executivo extrajudicial, caracterizada pela atuação do órgão de controle externo até a prolação do acórdão.
Veja-se que foram opostos embargos declaratórios contra a referida decisão do STF, os quais foram rejeitados pela maioria da Suprema Corte (Plenário, Sessão Virtual de 13/8/2021 a 20/8/2021) , confirmando, portanto, a abrangência da deliberação prolatada na fixação do tema 899, razão por que se deve adotar a orientação prevalente no TCU, no sentido de que a matéria ali tratada alcançaria tão somente a fase judicial de cobrança do título extrajudicial, não atingindo os processos de controle externo, mantendo-se, desse modo, a interpretação adotada pela Suprema Corte, em 2008, no Mandado de Segurança - MS 26.210, oportunidade em que foi definida a tese da imprescritibilidade das ações de ressarcimento ao erário:
A suspensão pelo STF das demandas nas quais esteja em questão a prescritibilidade da pretensão de ressarcimento ao erário com base em decisão de tribunal de contas (RE 636.886/STF) alcança tão somente a fase judicial de cobrança do título extrajudicial, não atingindo os processos de controle externo em trâmite. Até julgamento definitivo em contrário pelo STF, permanece o entendimento do TCU acerca da imprescritibilidade das pretensões de ressarcimento decorrentes de tomadas de contas especiais. (Acórdão 1267/2019-TCU-Plenário, Relator: Min. AROLDO CEDRAZ) 
A suspensão pelo STF das demandas nas quais esteja em questão a prescritibilidade da pretensão de ressarcimento ao erário com base em decisão de tribunal de contas (RE 636.886/STF) alcança tão somente a fase judicial de cobrança do título extrajudicial, não atingindo os processos de controle externo em trâmite. Até julgamento definitivo em contrário pelo STF, permanecem imprescritíveis as pretensões de ressarcimento decorrentes de tomadas de contas especiais. (Acórdão 7930/2018-TCU-Segunda Câmara, Relatora: Min. ANA ARRAES) .
Por outro lado, especificamente no que tange à prescrição da pretensão punitiva, verifica-se que o Acórdão 1441/2016-TCU-Plenário, Relator Ministro Benjamin Zymler, que uniformizou a jurisprudência acerca dessa questão, subordinou tal prescrição ao prazo prescricional geral indicado no art. 205, do Código Civil, que é de dez anos, contado da data de ocorrência da irregularidade sancionada, nos termos do art. 189, do Código Civil, sendo este prazo interrompido pelo ato que ordenar a citação, a audiência ou a oitiva do responsável.
No caso em exame, ocorreu a prescrição da pretensão punitiva, consoante item de análise específico adiante.
Portanto, diferente do entendimento esposado pelos responsáveis, configurou-se a prescrição apenas quanto à competência sancionatória deste Tribunal, não se aplicando em relação ao ressarcimento dos danos ao erário.

Registre-se que, a respeito do reconhecimento da prescrição da pretensão punitiva, tal entendimento já estava esposado desde a instrução técnica inicial (peça 90) - portanto, não afeto ao exame dos argumentos ora apresentados para fins de acatamento ou rejeição, uma vez que é mandamental este exame em instruções desta Corte.
Ademais, sobre o argumento de que já teria decorrido mais de dez anos desde o fato gerador e, portanto, estaria o caso prescrito para pretensão ressarcitória, esclarece-se que não procede tal afirmativa, e explica-se. 
Uma coisa é o decurso de prazo decenal para aferir a prescrição da pretensão sancionatória; este prazo prescreveu, porque considera o prazo contado da data de ocorrência da irregularidade sancionada (4/8/2009) , nos termos do art. 189 do Código Civil, e a interrupção pelo ato que ordenar a citação, que ocorreu, na fase externa (TCU) , em 28/3/2022 (peça 108) . Isso porque, conforme Acórdão 1441/2016-TCU-Plenário, do mesmo Relator Benjamin Zymler, houve uniformização da jurisprudência acerca dessa questão, e tal prazo subordina-se ao prazo geral de prescrição indicado no art. 205 do Código Civil, que é de dez anos.
Outra coisa é o decurso de prazo decenal para aferir prescrição da pretensão ressarcitória. Este, consoante extenso arrazoado destacado na presente análise (vide quadro retro) , afere tal prazo levando-se em conta a inação do Poder Público no processo. Logo, se não houvesse atos administrativos a impulsionarem os autos -, que se caracterizam, na letra da lei, como "causas de interrupção da prescrição" -, consumar-se-ia tal prescrição; porém, já restou demonstrado, de modo exemplificativo, que, mesmo nesse caso e ante tais critérios, sequer a prescrição quinquenal teria operado no presente processo.
A respeito dos argumentos da defesa à citação complementar (peça 114, p. 3-6) reafirmando outra recente posição do STF em Mandado de Segurança de abril/2022 sobre a prescritibilidade da pretensão ressarcitória, afirmando que "os atos investigativos que interrompem a prescrição são apenas aqueles a implicarem diretamente os investigados", também não se verifica, no caso, que tal decisão se reverta em favor da defesa. Isso porque as possíveis causas de interrupção listadas no quadro anterior implicam diretamente o responsável. As análises proferidas nos autos e tidas ali na lista de causas exemplificativas do mencionado quadro dizem respeito diretamente ao responsável e às condutas que lhe são inquinadas. 
Acerca do alcance da decisão do STF se dar para prescrição ressarcitória e punitiva e a não modulação dos efeitos do tema 899, com aplicabilidade plena e imediata do entendimento firmado em sede liminar, ainda se tem o caráter liminar daquelas decisões, sem efeito imediato para o caso concreto em exame.
Relativamente à menção de o TCU constituir recentemente (TC Processo 000.006/2017-3, Acórdão 459/2022-TCU-Plenário) grupo técnico de trabalho para apresentar projeto de normativo para o tema da prescrição da pretensão ressarcitória e punitiva no âmbito do controle externo, a suposição da defesa, de que tal grupo deverá alinhar a posição do TCU à do STF, de aplicabilidade da Lei 9.873/1999, da prescritibilidade geral dos processos de controle externo, opera, ainda, no campo da hipótese, e não da certeza de incidência. Desse modo, esta Corte não determinou que houvesse o sobrestamento dos autos de modo a depender da edição de uma nova norma interna a respeito e, portanto, até nova decisão, há que se seguir a jurisprudência que hoje orienta a Corte de Contas, consoante quadro retro explicativo.
Assim, o argumento acerca de prescrição da pretensão ressarcitória deve ser rejeitado, considerando que não houve o decurso de prazo de dez anos, devendo-se dar prosseguimento aos autos.
Argumento 2:
Relativamente à Irregularidade 1, atinente a não comprovação da execução física do objeto, o defendente sustenta, no tópico "Do mérito" (peça 101, p. 10-13) , que há abundância de elementos indicativos da realização regular dos shows. Sustenta que na fase interna da TCE, foram apresentados:
1- Diversas fotografias dos eventos musicais, havendo discordâncias apenas quanto ao "foco" adotado pelo fotógrafo e quanto à suposta "inserção" de data via computador, podendo se tratar de efeito automático do aparelho utilizado, o que não indica ausência de execução física. 
2- Declarações do Presidente da Câmara de Vereadores atestando a realização do evento (peça 24) . 
3- Reportagens veiculadas posteriormente à realização do evento, conforme mencionado na peça 46, havendo discordância apenas quanto ao fato de não se terem juntado originais dos periódicos, uma objeção descabida, sobretudo tendo em conta que esta fase externa se processa mediante processo eletrônico. 
4- Reportagens veiculadas anteriormente à realização do evento. 
5- Plena comprovação de que a execução financeira do convênio foi feita adequadamente. 
6- Relatório de execução físico financeira (peça 43) . 
7- Comprovantes de veiculação das ações de marketing. 
Sobre tais provas, inclusive, alvitrou a defesa, no tópico "Pedidos", o seguinte, à alínea "b":
 (...) 
b. sejam juntadas, aos autos eletrônicos, as fotografias mencionadas nos documentos às peças 37 e 46. Caso as fotos não estejam com o TCU, requer seja efetuada diligência junto ao Ministério do Turismo para que as providencie, dada a relevância para o deslinde da causa 
Alega o defendente, também, que, ante esse conjunto probatório, restariam mera falhas formais, como (i) fotos com inserção de data e com foco reputado inadequado e (ii) falta de apresentação de originais de periódicos. Alegou que esse cabedal se soma à regularidade financeira já aferida nos autos, não tendo havido desvio ou desfalque, sendo, pois, aplicável a Súmula-TCU 51 (apenas aplicação de multa, considerando a inexistência de débito e ante meras falhas formais) . Citando alguns julgados da Corte, entende ser o caso de aprovação das contas regulares com ressalvas. Por fim, aduz que, na hipótese de mantença da irregularidade (não execução do objeto) , as empresas de eventos deveriam ser citadas solidariamente - proposta alvitrada no tópico "Pedidos", alínea "c" (peça 101, p. 13) 
Análise 2:
Acerca da afirmativa da defesa quanto à Irregularidade 1 (não execução física do objeto) , que alude à abundância de elementos indicativos da realização regular dos shows, há que se conferir a correta leitura ao que se tem por abundantes elementos. Em verdade, o fato de haver documentos nos autos não significa aceitar que eles estão aptos a fazer prova da regularidade dos gastos. Em verdade, tais documentos já foram analisados em fases anteriores e os posicionamentos concordantes, inclusive nesta atual fase externa da TCE, apontam para a insuficiência dos elementos em virtude da fragilidade dos conteúdos, do não atendimento à tecnicidade exigida e/ou mera insuficiência comprobatória.
Desse modo, a defesa elencou um rol do que considera como conjunto robusto de provas, sem trazer novos documentos aos autos, sustentando que sobre esse conjunto probatório restariam mera falhas formais, como (i) fotos com inserção de data e com foco reputado inadequado e (ii) falta de apresentação de originais de periódicos. Como será demonstrado nas análises seguintes, esses argumentos carreiam uma percepção equivocada de que as falhas remanescentes são simples e meramente formais. E ao alegar que esse cabedal se soma à regularidade financeira já aferida nos autos, a defesa pretende afastar a ideia de desvio ou desfalque mediante alguns julgados do TCU e aplicação da Súmula-TCU 51 de modo a se imputar apenas multa à gestora e obter a aprovação das contas como regulares com ressalvas. 
Revisitando os autos, identifica-se que os pareceres técnicos acerca da execução física, todos pela reprovação, foram emitidos pelo MTur consoante relação a seguir:
 Parecer de Análise da Prestação de Contas 829/2010 (peça 26) ;
 Nota Técnica de Reanálise 1578/2011 (peça 37) ;
 Nota Técnica de Reanálise 792/2013 (peça 46) ;
 Parecer Técnico 62/2017 (peça 66) ;
 Parecer Técnico 312/2017 (peça 68) .
A instrução técnica precedente (peça 105) delineou a irregularidade de inexecução física da seguinte forma:
32.1.1.2. A execução física não foi comprovada, consoante Nota Técnica 62/2017/GSNPTur/SNPTur (peça 66) e Parecer Técnico 312/2017/CGPIV/Demac/SNPTur (peça 68) , devido a: 
a) não apresentação de imagens (fotografias ou filmagens) , em plano aberto, dos artistas previstos no plano de trabalho, que permitissem identificar o nome do evento, a data da apresentação, e o nome de cada banda que estivesse se apresentando; a ausência dessas imagens impede comprovar a realização das apresentações artísticas previstas no plano de trabalho, de modo que a execução física dos itens de shows não está provada, quais sejam:
	Item
	Discriminação
	Valor

	1
	Contratação do show da Banda Forró Pega Leve
	32.500,00

	7
	Contratação do show da Banda Mulher Chorona
	30.000,00

	8
	Contratação do show da Banda Colo de Menina
	35.000,00

	9
	Contratação do show da Banda Cascavel
	30.000,00

	Subtotal
	127.500,00

b) não apresentação de imagens (fotografias ou filmagens) , em plano aberto, dos itens de infraestrutura de evento previstos no plano de trabalho, que permitissem identificar o nome do evento, a data, e a especificação de cada item, conforme; a ausência dessas imagens impede comprovar a realização dos itens de infraestrutura previstos no plano de trabalho, de modo que a execução física dos itens de infraestrutura não está provada, quais sejam:
	Item
	Discriminação
	Valor

	4
	Equipamento de Sonorização Profissional
	8.000,00

	5
	Instalação e Manutenção de Palco
	7.000,00

	Subtotal
	15.000,00

c)  não apresentação de documentos que comprovem a realização dos itens de publicidade prévia ao evento; a ausência desses documentos indica a não comprovação da realização física do item de publicidade, a saber:
	Item
	Discriminação
	Valor

	2
	Jornal: anúncio 04 colunas x 10cm (destacado) preto/branco, durante 02 dias
	1.200,00

	3
	Televisão: comercial com inserção de 30 segundos, sendo 10 inserções diárias, durante 03 dias 
	12.000,00

	6
	Rádio divulgação por emissoras de rádio em inserções de 30 segundos, sendo 15 inserções por dia, durante 04 dias. 
	1.800,00

	Subtotal
	15.000,00

O valor do débito aferido para esta irregularidade guardou a proporcionalidade entre repasses federais e o valor total do convênio, na proporção de 95,23%, totalizando R$ 121.418,25. Veja-se que estão envolvidos itens como shows, infraestrutura e publicidade como caracterizadores da inexecução física.
Atendo-se aos argumentos apresentados pela defesa, tem-se, acerca de cada um dos itens por ela mencionados, as seguintes análises ora formuladas, a saber:
	Nº
	Discriminação
	Análise

	1
	Diversas fotografias dos eventos musicais, havendo discordâncias apenas quanto ao "foco" adotado pelo fotógrafo e quanto à suposta "inserção" de data via computador, podendo se tratar de efeito automático do aparelho utilizado, o que não indica ausência de execução física. 
	Consoante Nota Técnica 792/2013 (peça 46) , os itens referentes às contratações de bandas (itens 03, 04, 05 e 06) foram recusados, de fato, com base na inadequação técnica das fotografias apresentadas; contudo, há que se esclarecer que estes apontamentos não estão isolados, não são o único problema de constatação dos itens relativos a bandas; há uma série de outros entraves que se somam de modo a reforçar que, além de tudo (ausência de reportagens originais, ausência de DVD da gravação dos shows, ausência de contratos de exclusividade válidos) , as fotos não se prestam a legitimar um juízo de aprovação da execução do objeto. A argumentação não merece acolhida.

	2
	Declarações do Presidente da Câmara de Vereadores atestando a realização do evento (peça 24) . 
	As declarações apresentadas possuem caráter suplementar de comprovação, suprem uma das exigências comprobatórias, mas não têm o condão de atestar os quesitos exigidos para comprovar a regularidade das despesas e o nexo de causalidade entre estas e os repasses. A argumentação não merece acolhida.

	3
	Reportagens veiculadas posteriormente à realização do evento, conforme mencionado na peça 46, havendo discordância apenas quanto ao fato de não se terem juntado originais dos periódicos, uma objeção descabida, sobretudo tendo em conta que esta fase externa se processa mediante processo eletrônico. 
	A argumentação até poderia ser acatada, porque, de fato, a despeito de se tratar de fotocópia, não há qualquer identificação de montagem ou falsificação documental que justifique a exigência de comprovação de documentos originais; contudo, ainda que houvesse a aceitação desse elemento, ele serviria apenas para comprovar, de forma precária e incompleta, que houve a realização de um evento, mas sem o condão de demonstrar a regularidade das despesas e o nexo de causalidade entre estas e os repasses. Porém, veja-se, ainda, que a negativa de aceitação dessas matérias não se resume à questão da originalidade ou não dos documentos apresentados, consoante adiante se apontará, em reprodução de trechos dos pareceres técnicos na fase interna. A argumentação não merece acolhida.

	4
	Reportagens veiculadas anteriormente à realização do evento. 
	Este item também não substitui a previsão de 12 anúncios que havia no plano de trabalho aprovado, sendo que tal quesito já foi revisto por análises técnicas na fase interna, como a Parecer Técnico 312/2017 (peça 68) , que manteve a reprovação, consoante razões que se reproduzem adiante. A argumentação não merece acolhida.

	5
	Plena comprovação de que a execução financeira do convênio foi feita adequadamente. 
	A execução financeira já foi tratada na instrução técnica precedente (peça 105) como tendo restado comprovada. Contudo, ela não se presta a suplantar outras irregularidades nos autos, mormente a de natureza física, que afere a real execução do objeto do ponto de vista fático. No limite, havendo constatações brandas ou formais, elas se somam para fundamentar um julgamento pela regularidade com ressalva das contas, ou para uma apenação sem débito. Todavia, este não é o caso, em que há diversas outras constatações de natureza grave. A argumentação não merece acolhida.

	6
	Relatório de execução físico financeira (peça 43) . 
	A mera existência do aludido Relatório não é uma prova de execução física; ela é uma referência a amparar, em conjunto, outras evidências, construindo um suporte documental que tenha a robustez necessária a dar como cumpridos os objetivos do convênio. A argumentação não merece acolhida.

	7
	Comprovantes de veiculação das ações de marketing. 
	As ações de marketing (jornal, rádio e TV) foram recusadas consoante quadros descritivos da análise realizada quanto aos quesitos de divulgação. Dessa forma, a mera existência desses comprovantes não implica que o quesito foi tido como aceito. Há observações sobre o quesito divulgação que dão por recusados os elementos de prova apresentados, e não houve, por parte da defesa, nova inserção de documentos aptos a modificar tal entendimento. A argumentação não merece acolhida.

De modo a subsidiar as negativas apresentadas na análise do quadro retro, reproduz-se, a seguir, trechos dos dois últimos pareceres complementares sobre a execução física que analisaram as questões na fase interna da TCE, relativamente aos quesitos shows, publicidade e infraestrutura, a saber (com destaques e correções de forma) :
Parecer Técnico 62/2017 (peça 66) 
	ITEM
	OBJETO DA RESSALVA
	RESSALVAS APONTADAS NA NOTA TÉCNICA DE REANÁLISE Nº 792/2013 (PGTur) 
	RESPOSTA DO CONVENENTE
	RESSALVA
SANADA

	01
	Divulgação em TV
	Encaminhado mapa de mídia à fl. 140. Entretanto, ausente CNPJ, assinatura do diretor comercial. Ausente VT.
O plano de trabalho contempla 10 inserções diárias. O comprovante não contempla referida totalidade.
	Nada foi encaminhado
	NÃO

	02
	Divulgação em jornal
	Ausente
	Foi encaminhado jornal com matéria anunciando o evento (fl. 278) . Ressalta-se que não houve menção ao apoio do Ministério do Turismo.
Recomenda-se que os autos sejam remetidos ao Departamento de Marketing e Apoio à Comercialização para que seja feita uma análise mais bem embasada quanto à adequação deste item, considerando que era previsto um anúncio da festividade e o convenente entregou uma matéria e visto que esta assessoria não possui os instrumentos adequados para analisar tecnicamente se, apesar desta diferença, o item foi satisfatoriamente atendido.
Ressalta-se, por fim, que eram previstos 12 anúncios. O jornal apresentado traz apenas um.
	-

	03
	Infraestrutura
1-Palco
2-Sonorização
	O convenente encaminhou à fl. 138 documentações e fotografias. Entretanto, as mesmas estão em foco fechado, não estão em conformidade com o item ao lado apontado.
Encaminhou também à fl. 143, cópia de reportagem pós-evento informando nominalmente as apresentações. Entretanto, para que esta área técnica possa aprovar referido item, deve o convenente encaminhar o jornal original/reportagem, uma vez que cópias não são aceitas.
Também podem ser encaminhados DVDs contendo filmagem das apresentações artísticas.
	Nada foi encaminhado
	NÃO

	04
	Apresentações musicais:
1.Banda Pega Leve;
2. Banda Mulher Chorona;
3. Banda Collo de Menina;
4. Banda Cascavel,
	O convenente encaminhou à fl. 138 documentações e fotografias. Entretanto, as mesmas estão em conformidade com o item ao lado apontado.
Encaminhou também à fl. 143, cópia de reportagem pós-evento informando nominalmente as apresentações.
Entretanto, para que esta área técnica possa aprovar referido item, deve o convenente encaminhar o jornal original/reportagem, uma vez que cópias não são aceitas.
Também podem ser encaminhados DVDs contendo filmagem das apresentações artísticas. 
Importante ressaltar, no caso de contratação de artistas consagrados, enquadrados na hipótese de inexigibilidade prevista no inciso III do art. 25 da Lei 8.666/93, deve ser encaminhado contrato de exclusividade do artista com empresário exclusivo, devidamente registrados em cartório, conforme Acórdão 96/2008 do TCU.
Advertimos para o fato de que deve ser apresentada cópia do contrato de exclusividade dos artistas com o empresário contratado, registrado em cartório, e que tal contrato de exclusividade difere daquela autorização que confere exclusividade apenas para os dias correspondentes à apresentação dos artistas e que é restrita à localidade do evento.
Importante ressaltar, essa reanálise técnica se restringe apenas à execução de referida apresentação no evento. 
Os contratos de exclusividade entre o artista e o empresário exclusivo devidamente registrado em cartório conforme acórdão 96/98 Plenário TCU e acórdão 1063/TCU deverá ser verificado pelo setor financeiro.
	O anúncio contido no CD encaminhado (fl. 277) não comprova coisa alguma, uma vez que constitui mera previsão do evento e das apresentações e não um registro efetivo de sua realização, além disso, ele não menciona as apresentações dos grupos Mulher Chorona e Collo de Menina. Também informa que o show da Banda Forró Pega Leve aconteceria no dia 24 de junho, enquanto o previsto pelo plano de trabalho era que ocorresse no dia 23. As mesmas informações aparecem na matéria do jornal apensado à folha 278.
O jornal encaminhado (fl. 279) , sem outros elementos que corroborem suas informações, constitui-se um elemento muito frágil para comprovação da realização das apresentações, visto que não traz fotografia de nenhuma delas, além de que a matéria referente à festividade está incompleta.
	NÃO

 (...) 
De acordo com as peças que instruem o processo, a análise relativa à EXECUÇÃO FÍSICA, quanto ao alcance do objeto do Convênio MTur: 703829/2009, em atenção às normas e procedimentos legais aplicáveis, fez concluir que:
Foram atendidos, EM PARTE os requisitos de elegibilidade do convênio supracitado. Recomenda-se a aprovação condicionada ao recolhimento dos valores dos itens reprovados, sob pena de instauração de Tomada de Contas Especial - TCE.
	Informamos que o Convenente não apresentou documentação comprobatória dos seguintes itens:

	01
	Show com a Banda Forró Pega Leve
	R$ 32.500,00

	02
	Show com a Banda Mulher Chorona
	R$ 30.000,00

	03
	Show com a Banda Collo de Menina
	R$ 35.000,00

	04
	Show com a Banda Cascavel
	R$ 30.000,00

	05
	Divulgação em televisão
	R$ 12.000,00

	06
	Sonorização
	R$ 8.000,00

	07
	Palco
	R$ 7.000,00

	Total
	R$ 154.500,00

Parecer Técnico 312/2017 (peça 68, p. 3-5) 
 (...) 2.10 Em suma, após três envios de documentos complementares pela convenente comprobatórios e dois pareceres conclusivos reprovando a prestação de contas, foi encaminhado a este Departamento pela SNPTur o presente processo para nova reanálise quanto a essa nova documentação complementar encaminhada em março de 2015, a qual faz parte do novo pedido de reconsideração da convenente. Cabe aqui destacar que a Portaria MTur nº 39/2017, em seu artigo 77, é explícita ao relatar que o convenente tem direito a um pedido de reconsideração quando discordar da análise conclusiva da prestação de contas. Cabe destacar também que o presente convênio, embora seja de 2009, se subordina a atual legislação visto que sua prestação de contas ainda continua em aberto. A equipe técnica da Coordenação-Geral de Análise de Projetos daquela Secretaria fez nova reanálise da prestação de contas e emitiu o parecer técnico nº 62/2017, assinado em 26/5/2017, o qual aprovou em partes a citada prestação de contas. Neste mesmo parecer, o técnico responsável recomendou o envio do processo ao DEMAC para que este Departamento analisasse a execução de um único item que se tratava de veiculação em jornal, alegando que este Departamento detinha a "expertise" para se verificar se um anúncio constava ou não de um jornal. Na verdade, o citado técnico já executou a análise do item conforme suas palavras no supracitado parecer técnico, a saber:
" (...) Recomenda-se que os autos sejam remetidos ao Departamento de Marketing e Apoio à Comercialização para que seja feita uma análise mais bem embasada quanto à adequação deste item, considerando que era previsto um anúncio da festividade e o convenente entregou uma matéria e visto que esta assessoria não possui os instrumentos adequados para analisar tecnicamente se, apesar desta diferença, o item foi satisfatoriamente atendido. 
Ressalta-se, por fim, que eram previstos 12 anúncios. O jornal apresentado traz apenas um. (...) ".
Ou seja, se havia a previsão de realizar anúncios e não uma matéria, sendo que não houve um pedido de ajuste do plano de trabalho, não há como se aprovar tal ação. Se foi encaminhado o comprovante de um anúncio quando o previsto eram doze, não há como se aprovar a ação.
2.11 Diante disso, esta área técnica esclarece que não há o que ser analisado no âmbito da presente prestação de contas visto que:
- essa já foi reprovada por duas ocasiões, mesmo após pedidos de reconsideração feitos por duas oportunidades, além do envio de documentação complementar por três ocasiões;
- determinação da Portaria MTur n 2 39/2017 em que caberá ao convenente apenas um pedido de reconsideração quanto a conclusão negativa da prestação de contas; e
- reanálise da ação "veiculações em jornal" já ter sido feita pelo próprio técnico da SNPTur.
Afastado o argumento da defesa sobre suficiência de documentos probatórios, e, dessa forma, mantida a irregularidade de inexecução física, há que se enfrentar o argumento da defesa acerca do pedido constante da alínea "b" da peça 101:
b. sejam juntadas, aos autos eletrônicos, as fotografias mencionadas nos documentos às peças 37 e 46. Caso as fotos não estejam com o TCU, requer seja efetuada diligência junto ao Ministério do Turismo para que as providencie, dada a relevância para o deslinde da causa 
As fotografias a que faz menção à defesa já foram examinadas anteriormente. A menção à peça 37 teve a análise proferida consoante Nota Técnica de Reanálise 1578/2011-MTur; e a menção à peça 46 teve a análise proferida consoante Nota Técnica 792/2013-MTur. Desse modo, não há qualquer inovação que justifique a juntada desses elementos. Não obstante, a própria defesa poderia tê-lo feito, mas optou por requerer que o próprio Tribunal empreendesse diligência ao MTur. Todavia, o dever de comprovar a boa e regular gestão é da responsável ex-gestora, não sendo cabível a inversão do ônus da prova.
Por fim, aduz que, na hipótese de mantença da irregularidade (não execução do objeto) , as empresas de eventos deveriam ser citadas solidariamente - proposta alvitrada no tópico "Pedidos", alínea "c" (peça 101, p. 13) . Essa questão será enfrentada na Análise 3 a seguir, mas adiante-se, desde já, que é descabida a solidariedade alvitrada porque a obrigação de prestar contas não se transfere a terceiros, além do fato de a empresa não ter sido obrigada, em contrato, a se comprometer à guarda de documentos por lapso temporal demasiado.
Desse modo, os argumentos apresentados não afastar a irregularidade inquinada, razão por que merecem ser rejeitados.
Argumento 3:
No tópico "Do Mérito" (peça 114, p. 6-8) , relativamente à Irregularidade 2 - ausência de comprovação de pagamento de cachês a bandas e/ou artistas, o defendente afirma que a nova instrução técnica (peça 105) reconheceu que tal irregularidade já teria sua pretensão punitiva prescrita, mas não a prescrição ressarcitória. 
Entende a defesa que a obrigação de apresentar comprovantes de pagamento de cachês não é da responsável - mas de terceiro -, pois a responsável apenas tem o dever de comprovar que os recursos recebidos foram regularmente destinados ao ente responsável pelos shows. 
Entende, ainda, descabível que mais de dez anos depois do fim do convênio se exija novos documentos não previstos no ajuste original. Menciona a instrução anterior (peça 90) , que dizia que tais comprovantes não constavam entre os exigidos na prestação de contas, e que o gestor nunca havia sido demandado a apresentar recibos de cachês de artistas.
Quanto à falta de contrato de exclusividade, esta é punível apenas por multa, pois não causa dano ao erário, tendo tal pretensão apenas o objetivo de superar a prescrição que se assentou sobre a pretensão punitiva.
Análise 3 (rejeição) :
Acerca da Irregularidade 2, a ausência de comprovação de pagamento de cachês a bandas e/ou artistas, a despeito de ter sido inicialmente afastada pela instrução técnica à peça 90, teve o equívoco tempestivamente corrigido consoante instrução técnica posterior (peça 105) , sem que isso tenha causado prejuízo à ampla defesa ou contraditório por parte do responsável, que, inclusive, teve a oportunidade de exercer defesa complementar, e assim o fez.
De fato, consoante arrazoado feito naquela nova instrução, verificou-se que havia, sim, no Termo de Convênio, a Cláusula Terceira, inciso II, alínea "ll", que trazia a seguinte exigência:
ll) apresentar na prestação de contas, quando da contratação de artistas, consagrados, enquadrados na hipótese de inexigibilidade prevista no inciso III do art. 25 da Lei 8.666/1992, atualizada, por meio de intermediários ou representantes, cópia do contrato de exclusividade dos artistas com o empresário contratado, registrado em cartório, sob pena de glosa dos valores envolvidos. Ressalta-se que o contrato de exclusividade difere da autorização que confere exclusividade apenas para os dias correspondentes à apresentação dos artistas e que é restrita à localidade do evento, conforme dispõe o Acórdão 96/2008-TCU-Plenário do TCU; (...) 
Logo, conforme a própria defesa narrou, não caberia pretensão punitiva, mas remanesce a pretensão ressarcitória, ante a não comprovação do nexo de causalidade entre os recursos transferidos e as despesas efetuadas. Isso porque inexistem, nos autos, os contratos de exclusividade válidos e os comprovantes de pagamentos de cachês a bandas e/ou artistas.
Portanto, diferentemente do que argumenta a defesa, a obrigação de apresentar comprovantes de pagamento de cachês não é de terceiros (da empresa contratada) , mas da responsável. 
Aliás, sobre o tema, reveja-se trecho da instrução técnica precedente (peça 105) :
 (...) 
32.2.1.10. Também poderia se cogitar a responsabilização da empresa contratada, uma vez que recebeu recursos federais pagos pela entidade convenente, provenientes do convênio em epígrafe, e não se comprovou o pagamento às bandas contratadas. Observa-se, entretanto, que o contrato firmado com a entidade convenente (peça 22) não estabelece a obrigação da empresa contratada de apresentar e guardar notas fiscais e recibos dos pagamentos efetuados às bandas e artistas. 
32.21.11. Além disso, o art. 174, do Código Tributário Nacional dispõe que "a ação para a cobrança do crédito tributário prescreve em cinco anos, contados da data da sua constituição definitiva", enquanto o art. 195, parágrafo único, estabelece que "os livros obrigatórios de escrituração comercial e fiscal e os comprovantes dos lançamentos neles efetuados serão conservados até que ocorra a prescrição dos créditos tributários decorrentes das operações a que se refiram".
32.2.1.12. Assim, a empresa contratada não tem qualquer obrigação contratual ou legal de apresentar e guardar as notas fiscais emitidas por um prazo superior a cinco anos, o que já ocorreu, tendo em vista que o último pagamento foi realizado em 30/11/2009 (peça 20) . Não tendo como se lhe exigir provas que pudessem comprovar a correta execução financeira do objeto do convênio, não deve ser responsabilizada no presente processo.
32.2.1.13. Nesse sentido é o Voto do Exmo. Ministro Relator Marcos Bemquerer, que fundamentou o Acórdão 10047/2015-TCU-Segunda Câmara:
28. Quanto à empresa MR Promoções e Eventos, penso que não se deve imputar à sociedade empresária responsabilidade pelo débito apurado nestes autos, porque a obrigação de comprovar a aplicação de recursos públicos no objeto pactuado é do administrador público, haja vista o ônus decorrente das normas mencionadas no item 25 supra de comprovar o correto emprego das verbas federais percebidas, mediante a apresentação de documentos que atestem, de modo claro, os gastos e o correspondente liame de causalidade entre as despesas efetuadas e os recursos recebidos.  
29. Como bem assentou a unidade técnica, 'não havendo previsão contratual de que a empresa deveria entregar à Prefeitura de Palmeirina as notas fiscais e recibos dos pagamentos efetuados às bandas e não havendo mais a obrigação legal de a empresa guardar os documentos fiscais após cinco anos do fato, concluiu-se que seu direito de defesa resta prejudicado'.
Ainda, a exigência de comprovação de pagamentos de cachês não está sendo feita após dez anos do fim do convênio; em verdade, apenas o nome das irregularidades sofre conversão da fase interna para a fase externa de modo a receber tratamento de nomenclatura utilizada pelo controle externo, sem, contudo, mudar o sentido, o conteúdo. 
Assim, a "ausência de comprovação de pagamento ao beneficiário" é tida como a conversão para a irregularidade de ausência de comprovação de pagamento de cachês, o que não significa que está sendo exigida tal comprovação apenas agora.
Logo, a menção feita à instrução anterior (peça 90) - de que tais comprovantes não constavam entre os exigidos na prestação de contas e de que o gestor nunca havia sido demandado a apresentar recibos de cachês de artistas - não merece acolhida, porque aquela instrução, nesse aspecto, já foi corrigida e retificada, ante o poder de autotutela da Administração. 
Reconhecido o equívoco, foi ele reparado consoante a complementação da instrução seguinte (peça 105) , e nova oportunidade foi conferida à responsável, que, mais uma vez, deixa de apresentar a documentação comprobatória necessária para afastar sua responsabilização.
Por fim, não é verdadeiro que a falta de contrato de exclusividade é punível apenas por multa e, portanto, irregularidade prescrita, pois tal constatação depende de outros elementos, como o nexo de causalidade entre despesas e repasses utilizados para pagamento de cachês a bandas e/ou artistas.
Sobre o tema, reapresenta-se o trecho da instrução técnica precedente (peça 105) , a saber:
 (...) 
32.2.1.1. Em relação à contratação de bandas para a realização de shows por meio de inexigibilidade de licitação, o Acórdão 96/2008-TCU-Plenário, Sessão de 30/1/2008, prolatado em feito relatado pelo Exmo. Ministro Benjamim Zymler, determinou ao Ministério do Turismo, dentre outras, a obrigatoriedade de adoção de algumas providências a serem tomadas pela Convenente na execução de Convênio com recursos federais, as quais deveriam ser comprovadas quando da prestação de contas, sob pena de glosa dos valores envolvidos:
9.5.1. quando da contratação de artistas consagrados, enquadrados na hipótese de inexigibilidade prevista no inciso III do art. 25 da Lei nº 8.666/1992, por meio de intermediários ou representantes:
9.5.1.1. deve ser apresentada cópia do contrato de exclusividade dos artistas com o empresário contratado, registrado em cartório. Deve ser ressaltado que o contrato de exclusividade difere da autorização que confere exclusividade apenas para os dias correspondentes à apresentação dos artistas e que é restrita à localidade do evento;
9.5.1.2. o contrato deve ser publicado no Diário Oficial da União, no prazo de cinco dias, previsto no art. 26 da Lei de Licitações e Contratos Administrativos, sob pena de glosa dos valores envolvidos.
32.2.1.2. Posteriormente, a jurisprudência dessa Corte de Contas sobre o tema evoluiu, e no Acórdão 1435/2017-TCU-Plenário, Sessão de 5/7/2017, proferido em processo de Consulta relatado pelo Exmo. Ministro Vital do Rêgo (com Voto de Revisor do Exmo. Ministro Augusto Sherman) , o TCU respondeu ao Ministério do Turismo o seguinte:
9.2.1. a apresentação apenas de autorização/atesto/carta de exclusividade que confere exclusividade ao empresário do artista somente para o (s) dia (s) correspondente (s) à apresentação deste, sendo ainda restrita à localidade do evento, não atende aos pressupostos do art. 25, inciso III, da Lei 8.666/1993, representando impropriedade na execução do convênio; .
9.2.2. do mesmo modo, contrariam o sobredito dispositivo legal as situações de contrato de exclusividade - entre o artista/banda e o empresário - apresentado sem registro em cartório, bem como de não apresentação, pelo convenente, do próprio contrato de exclusividade;
9.2.3. tais situações, no entanto, podem não ensejar, por si sós, o julgamento pela irregularidade das contas tampouco a condenação em débito do (s) responsável (is) , a partir das circunstâncias inerentes a cada caso concreto, uma vez que a existência de dano aos cofres públicos, a ser comprovada mediante instauração da devida tomada de contas especial, tende a se evidenciar em cada caso, entre outras questões, quando:
9.2.3.1. houver indícios de inexecução do evento objeto do convênio; ou
9.2.3.2. não for possível comprovar o nexo de causalidade, ou seja, que os pagamentos tenham sido recebidos pelo artista ou por seu representante devidamente habilitado, seja detentor de contrato de exclusividade, portador de instrumento de procuração ou carta de exclusividade, devidamente registrados em cartório.
32.2.1.3. Desse julgado, extrai-se o entendimento de que o pressuposto é que a inexigibilidade se aplica somente a artista ou banda e não a produtora de eventos e, portanto:
a) a contratação de artistas, via intermediário, por inexigibilidade de licitação, baseada em exclusividade, deve ser feita mediante a apresentação de Contrato de Exclusividade;
b) não são contratos de exclusividade considerados legalmente válidos para fins de contratação de intermediários de artistas por inexigibilidade, a serem pagos com recursos federais, os documentos: i. restritos ao dia do evento; ii. restritos à localidade do evento; iii. não registrados em cartório;
c) a não apresentação do contrato de exclusividade pela entidade convenente, ou a apresentação de contrato não considerado válido, configura burla ao art. 25, inciso III, da Lei 8.666/1993;
d) em caso de ocorrência no disposto na alínea "c" (contratação indevida de intermediário de artistas por inexigibilidade) , para se considerar que há uma segunda irregularidade, de não comprovação da boa e regular utilização de recursos, causadora de danos ao Erário, deverá se verificar a ocorrência de uma dessas duas situações: i. inexecução física; ou ii. ausência de comprovação de nexo causal entre os recursos do convênio e pagamentos aos artistas (entenda-se como nexo causal, o pagamento ao artista, ao representante legal da banda, ou ao intermediário exclusivo legalmente constituído) .
32.2.1.4. No caso vertente, observou-se a seguinte contratação de bandas por inexigibilidade, via intermediário - Erivan Antônio de Morais Eventos (CNPJ 05.580.350/0001-98) , sem comprovação da exclusividade desse, e sem comprovação de que os pagamentos realizados com recursos do convênio foram, pelo menos parcialmente, repassados às atrações artísticas ou a seus representantes legais, consoante itens do Plano de Trabalho (peça 3) :
	Nº
	Artista/Banda
	Valor
 (em R$) 
	Observações
	Evidências Específicas

	1
	Contratação do show da Banda Forró Pega Leve
	32.500,00
	- Não foram apresentados contratos de exclusividade válidos (o contrato de exclusividade, para conferir tal qualificação, deveria ter as seguintes características: ser registrado em cartório, não ser restrito à data, evento e local específicos; ter sido publicado no Diário Oficial) ;
- Não há comprovante de que os intermediários contratados pagaram o cachê dos artistas/bandas.
	- Relação de Pagamentos (peça 14) ;
- Nota fiscal/recibo (peça 20, p. 3-4 e peça 21) ;
- Extrato bancário (peça 17, p. 1) ;
- Contrato (peça 22) ;
- Cartas de exclusividade (peças 36 e 44) 

	7
	Contratação do show da Banda Mulher Chorona
	30.000,00
		
	8
	Contratação do show da Banda Colo de Menina
	35.000,00
		
	9
	Contratação do show da Banda Cascavel
	30.000,00
		
		Total
	127.500,00
		
		Parcela federal proporcional 
	121.418,25
	95,23%
	
32.2.1.5. Cabe mencionar que a irregularidade de inexigibilidade indevida (ocasionada pela ausência de contratos de exclusividade válidos) não ensejaria débito, caso se pudesse comprovar a correta execução física e financeira do convênio. 
32.2.1.6. Contudo, em relação à execução financeira dos shows, o convenente, tendo contratado a empresa intermediária de forma indevida, teria que comprovar que os recursos do convênio foram efetivamente destinados às bandas e aos artistas que se apresentaram no evento. Assim, deveriam ter sido apresentadas notas fiscais e recibos emitidos em nome das bandas e artistas assinados por seus representantes legais ou pelos seus empresários exclusivos, sendo que essa representação ou exclusividade deveria ser registrada em cartório. No entanto, consta nos autos somente nota fiscal que comprova o pagamento apenas à empresa intermediária contratada.
32.2.1.7. Não há, desse modo, comprovação de que os valores que teriam sido pagos à empresa intermediária correspondem aos que foram efetivamente pagos aos artistas que se apresentaram no evento, não sendo comprovado, assim, o nexo causal entre os recursos recebidos e os pagamentos efetuados. Descumpriu-se, assim, o estabelecido no Art. 70, parágrafo único, da Constituição Federal de 1988; art. 93, do Decreto-lei 200, de 25 de fevereiro de 1967; art. 50, §3º, da Portaria Interministerial 127/2008, Acórdão TCU 96/2008. Plenário, Acórdão 1435/2017-TCU-Plenário e Termo do Convênio, Cláusula Terceira, item II, alíneas "ll" e "mm".
32.2.1.8. Nesse sentido é o Voto do Exmo. Ministro Marcos Bemquerer, que fundamentou o Acórdão 4299/2014-TCU-Segunda Câmara:
9.Ademais, como destacado nas análises efetuadas pela Unidade Técnica e pelo MP/TCU, agrava a situação apresentada no Relatório do Tomador de Contas, de incerteza sobre o destino dado aos recursos federais, a ausência, nos autos, de recibos dos cachês supostamente pagos, o desconhecimento dos reais valores de mercado pagos às empresas indicadas para participarem do evento e a contratação por inexigibilidade de licitação em desacordo com o art. 25, inciso III, da Lei 8.666/1993, tendo em vista que as informações constantes do processo indicam que a empresa contratada não era representante exclusiva das bandas ou artistas indicados. 
 (...) .
15.Tais elementos demonstram a ocorrência de pagamento à empresa contratada com recursos da conta específica do Convênio 482/2008, entretanto, não há como se afirmar que os valores pagos à empresa individual Marcos Correia Valdevino foram utilizados na realização do objeto pactuado, tampouco demonstram o nexo de causalidade entre as verbas repassadas e o fim a que elas se destinavam. 
32.2.1.9. No que se refere à responsabilidade, essa deve ser imputada Sra. Glória Geane de Oliveira Fernandes (CPF: XXX.667.704-XX) - gestão 2009-2012, uma vez que foi a gestora do convênio, tendo a obrigação de observar as disposições da Lei 8.666/1993, no tocante à inexigibilidade de licitação, e da Lei 4320/1964 e demais normas pertinentes, em relação à correta liquidação das despesas.
 (...) 
32.2.1.14. Do acima exposto, evidencia-se que não houve a comprovação da boa e regular gestão dos recursos. Portanto, devido ao relatado (não comprovação da regular execução financeira do ajuste) , resta caracterizada a ocorrência de dano aos cofres da União, ensejando a citação do responsável. 
Desse modo, não tendo havido a apresentação de documentos a suplantar a irregularidade, os argumentos devem ser rejeitados.
iii. Da prescrição da pretensão punitiva
Vale ressaltar que a pretensão punitiva do TCU, conforme Acórdão 1441/2016-TCU-Plenário, Relator Benjamin Zymler, que uniformizou a jurisprudência acerca dessa questão, subordina-se ao prazo geral de prescrição indicado no art. 205 do Código Civil, que é de dez anos, contado da data de ocorrência da irregularidade sancionada, nos termos do art. 189 do Código Civil, sendo este prazo interrompido pelo ato que ordenar a citação, a audiência ou a oitiva da responsável.
No caso em exame, ocorreu a prescrição, uma vez que a irregularidade sancionada ocorreu em 4/8/2009 e o ato de ordenação da nova citação ainda não ocorreu até 17/03/2022.
CONCLUSÃO
	Em face da análise promovida no Exame Técnico retro, propõe-se rejeitar as alegações de defesa apresentadas pela responsável Sra. Glória Geane de Oliveira Fernandes (CPF: XXX.667.704-XX) - gestão 2009-2012, uma vez que não foram suficientes para sanar as irregularidades a ela atribuídas e nem afastar o débito imputado.
Ademais, inexistem nos autos elementos que demonstrem a boa-fé da responsável e/ou a ocorrência de outras excludentes de culpabilidade. 
Desse modo, devem suas contas, desde logo, serem julgadas irregulares, nos termos do art. 202, § 6º, do Regimento Interno/TCU, procedendo-se à condenação da responsável em débito.
PROPOSTA DE ENCAMINHAMENTO
Diante do exposto, submetemos os autos à consideração superior, propondo ao Tribunal:
 rejeitar as alegações de defesa apresentadas pela responsável Sra. Glória Geane de Oliveira Fernandes (CPF: XXX.667.704-XX) - gestão 2009-2012;
 julgar irregulares as contas da Sra. Glória Geane de Oliveira Fernandes (CPF: XXX.667.704-XX) , nos termos dos arts. 1º, inciso I, 16, inciso III, alínea "c", da Lei 8.443/1992, c/c os arts. 1º, inciso I, 209, inciso III, do Regimento Interno do TCU, condenando-a ao pagamento da quantia a seguir especificada, com fundamento no art. 19, caput, da Lei 8.443/1992 c/c art. 210 do Regimento Interno do TCU, com a fixação do prazo de 15 (quinze) dias, a contar da notificação, para que comprove, perante o Tribunal (art. 23, inciso III, alínea "a", da LO/TCU c/c art. 214, inciso III, alínea "a", do RI/TCU) , o recolhimento da dívida aos cofres do Tesouro Nacional, atualizada monetariamente e acrescida dos juros de mora, calculados a partir da data discriminada até a data do recolhimento, na forma prevista na legislação em vigor, abatendo-se, na oportunidade, os valores eventualmente já ressarcidos:
	Valor histórico do débito e data de origem relativo às Irregularidades 1 e 2:
	Data de ocorrência
	Valor histórico (R$) 
	Identificador

	4/8/2009
	121.418,25
	D1

	4/8/2009
	28.581,75
	D2

Valor atualizado do débito (com juros) em 11/8/2022: R$ 400.981,03 (peça 116) 
 autorizar, desde logo, a cobrança judicial das dívidas, caso não atendida a notificação, na forma do disposto no art. 28, inciso II, da Lei 8.443/1992;
 autorizar também, desde logo, se requerido, com fundamento no art. 26, da Lei 8.443, de 1992, c/c o art. 217, §§ 1º e 2º do Regimento Interno do TCU, o parcelamento da dívida em até 36 parcelas, incidindo, sobre cada parcela, corrigida monetariamente, os correspondentes acréscimos legais, fixando-lhe o prazo de quinze dias, a contar do recebimento das notificações, para comprovar, perante o Tribunal, o recolhimento da primeira parcela, e de trinta dias, a contar da parcela anterior, para comprovar os recolhimentos das demais parcelas, devendo incidir, sobre cada valor mensal, atualizado monetariamente, os juros de mora devidos, no caso do débito, na forma prevista na legislação em vigor, alertando os responsáveis de que a falta de comprovação do recolhimento de qualquer parcela importará o vencimento antecipado do saldo devedor, nos termos do § 2º do art. 217 do Regimento Interno deste Tribunal;
 enviar cópia do Acórdão a ser prolatado à Procuradoria da República no Estado da Paraíba, nos termos do § 3º do art. 16 da Lei 8.443/1992, c/c o § 7º do art. 209 do RI/TCU, ara adoção das medidas cabíveis; informando-lhe que o inteiro teor da deliberação pode ser consultado no endereço http://www.tcu.gov.br/acordaos; 
 enviar cópia do Acórdão que vier a ser proferido ao Ministério do Turismo e aos responsáveis, para ciência, informando que a presente deliberação, acompanhada do Relatório e do Voto que a fundamentam, está disponível para a consulta no endereço www.tcu.gov.br/acordaos, além de esclarecer que, caso requerido, o TCU poderá fornecer, sem custos, as correspondentes cópias, de forma impressa;
 informar à Procuradoria da República no Estado da Paraíba que, nos termos do parágrafo único do art. 62 da Resolução TCU 259/2014, os procuradores e membros do Ministério Público credenciados nesta Corte podem acessar os presentes autos de forma eletrônica e automática, ressalvados apenas os casos de eventuais peças classificadas como sigilosas, as quais requerem solicitação formal."
6.	O Ministério Público junto ao TCU manifestou-se de acordo com a unidade técnica.
	É o relatório.

Hugo Abrantes Fernandes (53090/OAB-DF), representando Glória Geane de Oliveira Fernandes.

Subprocurador-Geral Lucas Rocha Furtado.

CONVÊNIO. NÃO DEMONSTRAÇÃO DA REGULAR APLICAÇÃO DOS RECURSOS REPASSADOS. CONTAS IRREGULARES. DÉBITO. MULTA.

TOMADA DE CONTAS ESPECIAL (TCE)

Secretaria de Controle Externo de Tomada de Contas Especial (SecexTCE).

Trata-se de tomada de contas especial instaurada em razão de irregularidades na aplicação dos recursos federais repassados por força do convênio 7703829/2009, celebrado entre o Ministério do Turismo e o Município de Uiraúna/PB.
2.	O convênio, no valor de R$ 157.500,00, sendo R$ 150.000,00 à conta do concedente e R$ 7.500,00 a título de contrapartida, teve por objeto a realização do evento "Festa de São João 2009", com vigência estipulada para o período de 23/6/2009 a 17/9/2009 (peça 5) .
3.	Especificamente, o ajuste previa a realização das seguintes ações principais (peça 71, p. 3-4) : 
	1
	Contratação do show da Banda Forró Pega Leve
	32.500,00

	2
	Jornal: anúncio 4 colunas x 10cm (destacado) preto/branco, durante 2 dias
	1.200,00

	3
	Televisão: comercial com inserção de 30 segundos, sendo 10 inserções diárias, durante 3 dias 
	12.000,00

	4
	Equipamento de Sonorização Profissional
	8.000,00

	5
	Instalação e Manutenção de Palco
	7.000,00

	6
	Rádio: divulgação por emissoras de rádio em inserções de 30 segundos, sendo 15 inserções por dia, durante 4 dias. 
	1.800,00

	7
	Contratação do show da Banda Mulher Chorona
	30.000,00

	8
	Contratação do show da Banda Colo de Menina
	35.000,00

	9
	Contratação do show da Banda Cascavel
	30.000,00

	Total
	157.500,00

4.	Foram constatadas as seguintes ocorrências pelas quais a sra. Glória Geane de Oliveira Fernandes, ex-prefeita de Uiraúna/PB (gestão 2009-2012) , foi instada a se manifestar:
	a) não apresentação de imagens (fotografias ou filmagens) ou outros documentos que provassem a execução física dos itens previstos no plano de trabalho e pagos com recursos do convênio (contratação de bandas, equipamento de sonorização profissional e instalação e manutenção de palco, no total de R$ 142.500,00) ;
b) não apresentação de documentos que comprovem a realização dos itens de publicidade prévia ao evento; a ausência desses documentos indica a não comprovação da realização física do item de publicidade, no total de R$ 15.000,00; e
c) ausência de comprovação de que as empresas que não detinham direitos de exclusividade, contratadas irregularmente por inexigibilidade, pagaram o cachê de bandas ou cantores que realizaram o evento.
II
5.	Em essência, a responsável argumentou que (peças, 101, 102 e 114) :
	- ocorreu a prescrição das pretensões ressarcitória e punitiva;
	- não havia no termo de convênio a exigência de que fossem demonstrados os pagamentos diretamente às bandas;
	- a falta de contrato de exclusividade justificaria a aplicação de multa, mas não a imputação de débito; e
	- os seguintes documentos demonstram a execução do objeto: declaração do Presidente da Câmara de Vereadores, fotografias, reportagens veiculadas depois da realização do evento, regular execução financeira, comprovantes de ações de divulgação (peças 24, 43 e 46) .
6.	Tanto a unidade técnica quanto o Ministério Público junto ao TCU entenderam que essas alegações não merecem prosperar, devendo a responsável ter suas contas julgadas irregulares com a condenação em débito pelos valores impugnados. Não houve a proposta de aplicação de sanção em razão da prescrição da pretensão punitiva.
III
7.	Em relação ao argumento acerca da ocorrência dos prazos prescricionais, observo que a matéria é regida pela Resolução TCU 344/2022, a qual estabelece que prescrevem em cinco anos as pretensões punitiva e ressarcitória (art. 2º) . Ademais, incide a prescrição intercorrente se o processo ficar paralisado por mais de três anos, pendente de julgamento ou despacho (art. 8º) .
8.	O marco inicial da contagem dos prazos prescricionais está estabelecido no art. 4º dessa norma:
"Art. 4° O prazo de prescrição será contado: 
I - da data em que as contas deveriam ter sido prestadas, no caso de omissão de prestação de contas; 
II - da data da apresentação da prestação de contas ao órgão competente para a sua análise inicial; 
III - do recebimento da denúncia ou da representação pelo Tribunal ou pelos órgãos de controle interno, quanto às apurações decorrentes de processos dessas naturezas; 
IV - da data do conhecimento da irregularidade ou do dano, quando constatados em fiscalização realizada pelo Tribunal, pelos órgãos de controle interno ou pelo próprio órgão ou entidade da Administração Pública onde ocorrer a irregularidade; 
V - do dia em que tiver cessado a permanência ou a continuidade, no caso de irregularidade permanente ou continuada."
9.	No caso em tela, o prazo prescricional começou a ser contado da data de 27/8/2009, quando foi apresentada a prestação de contas (peça 10) .
10.	Por outro lado, a norma estabelece as seguintes causas interruptivas da prescrição:
"Art. 5º A prescrição se interrompe: 
I - pela notificação, oitiva, citação ou audiência do responsável, inclusive por edital; 
II - por qualquer ato inequívoco de apuração do fato; 
III - por qualquer ato inequívoco de tentativa de solução conciliatória; 
IV - pela decisão condenatória recorrível."
11.	Nesse contexto, verifico que:
a) em 6/8/2010, foi efetuada a oitiva da responsável em razão da "insuficiência de elementos técnico-financeiros encontrados nos autos" (peça 27) , hipótese prevista no inciso I do art. 5º da Resolução TCU 344/2022;  
b) em 4/10/2010, foi determinada a inclusão do convenente no cadastro de inadimplentes (peça 29) , hipótese prevista no inciso II do art. 5º da Resolução TCU 344/2022;
	c) em 2/9/2013, o Ministério do Turismo elaborou nota técnica de reanálise de prestação de contas, (peça 46) , hipótese prevista no inciso II do art. 5º da Resolução TCU 344/2022;
	d) em 10/3/2015, foi determinada a instauração da presente tomada de contas especial financeira, (peça 2) , hipótese prevista no inciso II do art. 5º da Resolução TCU 344/2022;
	e) em 9/8/2017, o Ministério do Turismo elaborou nota técnica de reanálise de prestação de contas em função de pedido de reconsideração interposto pela responsável (peça 71) , hipótese prevista no inciso II do art. 5º da Resolução TCU 344/2022;
	f) em 18/8/2017, a responsável foi instada a se manifestar acerca das conclusões do órgão repassador (peça 73) , hipótese prevista no inciso I do art. 5º da Resolução TCU 344/2022;
g) em 29/5/2020, o órgão de controle interno elaborou relatório de auditoria (peça 83) , hipótese prevista no inciso II do art. 5º da Resolução TCU 344/2022;
	h) em 10/11/2021, a responsável foi citada na presente tomada de contas especial (peça 96) , hipótese prevista no inciso I do art. 5º da Resolução TCU 344/2022.
12.	A partir desse histórico processual, verifico que, entre as datas dos atos inequívocos de apuração efetivados por parte da administração pública e por esta Corte de Contas, não se ultrapassa o prazo de cinco anos. Tampouco o processo ficou paralisado por mais de três anos, pendente de julgamento ou despacho.
13.	Assim, não vislumbro a incidência de efeitos prescricionais sobre os fatos aqui tratados.
IV
14.	Quanto ao mérito, registro que o termo de convênio, cláusula terceira, inciso II, alínea "ll", impunha a seguinte exigência ao convenente (peça 5, p. 6) :
"ll) apresentar na prestação de contas, quando da contratação de artistas, consagrados, enquadrados na hipótese de inexigibilidade prevista no inciso III do art. 25 da Lei 8.666/1992, atualizada, por meio de intermediários ou representantes, cópia do contrato de exclusividade dos artistas com o empresário contratado, registrado em cartório, sob pena de glosa dos valores envolvidos. Ressalta-se que o contrato de exclusividade difere da autorização que confere exclusividade apenas para os dias correspondentes à apresentação dos artistas e que é restrita à localidade do evento, conforme dispõe o Acórdão 96/2008-TCU-Plenário do TCU;"  (grifou-se) .
15.	No caso em tela, para a contratação sem licitação, foram apresentados contratos de exclusividade restritos à data e ao local do evento (peça 22) . Nessas situações, consoante diversos precedentes jurisprudenciais, teria que ser comprovado que os recursos do convênio foram efetivamente destinados às bandas e aos artistas que se apresentaram no evento (v.g. Acórdão 1435/2017-TCU-Plenário e 7.288/2020 e 14.534/2019 da Primeira Câmara) . 
16.	Assim, deveriam ter sido apresentadas notas fiscais e recibos emitidos em nome das bandas e artistas assinados por seus representantes legais ou pelos seus empresários exclusivos, sendo que essa representação ou exclusividade deveria ser registrada em cartório. No entanto, consta nos autos somente nota fiscal que comprova o pagamento apenas à empresa intermediária contratada.
17.	Assim, não resta estabelecido o nexo de causalidade entre os recursos repassados e os valores supostamente destinados às atrações artísticas, ou seja, não foi demonstrada a regular aplicação de R$ 127.500,00 (sendo R$ 121.418,25 de origem federal) .
V
18.	Em relação aos demais itens pactuados (divulgação, sonorização e montagem de palco) , observo haver elementos nos autos indicativos de que foram executados.
19.	Sob o aspecto financeiro, observo que foram apresentados os seguintes documentos, os quais não foram objeto de impugnação:
Notas fiscais e recibos, no valor total do convênio, com atesto de recebimento e vínculo do número de convênio (peça 20) ;
Extrato bancário (peça 17) ;
Comprovante de contrapartida (peça 8) ;
Comprovante de pagamento/transferência à empresa contratada (peça 18, p. 1) ;
Cópias de cheques (peça 21) ;
Recolhimentos tributários (peças 18, p. 2, e 19) ;
Declaração de realização dos objetivos (peça 23) ;
Carta-convite, comprovante de publicação na imprensa local, propostas de preços, ata de julgamento e termos de homologação e adjudicação da licitação (peças 22, 35 e 45) ; e
Relatórios de cumprimento do objeto, de execução da receita e da despesa, da execução físico-financeira, relação de pagamentos e de bens e de serviços prestado e conciliação bancária (peças 11 a 16) .
20.	Sob o aspecto físico, constam os seguintes documentos:
	a) declaração do Presidente da Câmara de Vereadores atestando a realização do evento (peça 24) ;
	b) comprovante de veiculação de anúncios em televisão e rádio (peça 41, p. 1-2) ;
	c) notícia em jornal local antecipando a realização do evento (peça 41, p. 3) ; e
	d) notícia em jornal local descrevendo o evento realizado (peça 41, p. 4) .
21.	Assim, cabe afastar o débito imputado referentes a essas despesas que não se referem à contratação das bandas.
V
22.	A jurisprudência do TCU é firme no tocante à responsabilidade pessoal daqueles que se comprometem pela regular aplicação de recursos federais. Nesse passo, todo aquele que utiliza ou gerencia recursos públicos, por obrigação constitucional e legal, submete-se ao dever de demonstrar o correto emprego dos valores federais, nos termos dos arts. 70, parágrafo único, e 37, caput, da Constituição Federal e do art. 93 do Decreto-Lei 200/1967.
23.	Em outras palavras, compete ao responsável demonstrar a correta utilização dos recursos públicos que lhe foram confiados, o que não ocorreu no presente caso ante a ausência de documentação que indique o destino dado a parte dos recursos.
24.	Dessa forma, em face da ausência de elementos capazes de demonstrar nos autos a boa e regular aplicação dos recursos em questão e de permitir a conclusão pela boa-fé, alinho-me ao encaminhamento sugerido pela unidade técnica e endossado pelo Parquet especializado, no sentido de julgar irregulares as presentes contas com a condenação dos responsáveis pelo valor impugnado.
25.	Entendo que o envio de prestação de contas incompleta, com omissão de documentos essenciais à comprovação da boa e regular gestão dos recursos públicos, constitui conduta praticada com grave inobservância do dever de cuidado, ou seja, com grave negligência.
26. 	Sendo assim, compreendo que a atitude dos responsáveis é passível de ser punida com multa, por configurar a ocorrência de erro grosseiro na gestão dos recursos federais, nos termos do art. 28 da Lei de Introdução às Normas do Direito Brasileiro.
27.	Quanto ao valor da sanção aplicada, observo que, havendo dano ao Erário, o valor da multa no âmbito do TCU baseia-se no montante quantificado, sendo modulado segundo o nível de gravidade dos ilícitos apurados, a valoração das circunstâncias fáticas e jurídicas envolvidas e a isonomia de tratamento com casos análogos.
28.	Quanto ao exame da culpabilidade, não vislumbro a presença de circunstâncias práticas que tenham limitado ou impedido a atuação do agente em conformidade com a lei, uma vez que ele tinha a possibilidade de conhecer a ilicitude de seu ato e evitar o seu cometimento, já que as condições para o cumprimento do dever de prestar contas estão expressamente previstas nas normas de regência.
29.	Os fatos denotam certo grau de desleixo quanto a esse ônus, principalmente porque foram realizadas duas captações com objetivos idênticos sem que tenha havido a preocupação de segregar adequadamente a documentação pertinente a cada qual. 
30	Em situações similares, caracterizadas pela não comprovação da regular aplicação dos recursos por insuficiência dos documentos apresentados, esta Corte vem arbitrando a multa do art. 57 da Lei 8.443/1992, no valor de 10% do valor atualizado do débito (por exemplo, Acórdãos da Primeira Câmara 12.135/2021, 10.680/2021 e 9.116/2021) .
31.	Entretanto, verifico que a responsável já foi condenada em débito por esta Corte de Contas com decisão já transitada em julgado (Acórdão 936/2019-TCU-Plenário) .
32.	Assim considerando esse antecedente da agente e a ausência de circunstâncias agravantes ou atenuantes (art. 22, § 2º, da Lei de Introdução às Normas do Direito Brasileiro) , entendo aplicável a multa prevista no art. 57 da Lei 8.443/1992, no valor de R$ 52.000,00, equivalente a cerca de 20% do valor do débito atualizado (por exemplo, Acórdão 1305/2022-TCU-Primeira Câmara) . 
VI
Diante do exposto, voto por que o Tribunal adote o acórdão que ora submeto à deliberação deste Colegiado.
TCU, Sala das Sessões, em 1º de novembro de 2022.
BENJAMIN ZYMLER 
Relator